---
title: "ay"
author: "Elio Campitelli"
output:
    ioslides_presentation:
        fig_height: 5.5
        fig_width: 10.5
        smaller: yes
        widescreen: yes
---

```{r, include = FALSE}
knitr::opts_chunk$set(
    echo = FALSE,
    message = FALSE,
    warning = FALSE, 
    cache.path = "cache/")
setwd("/home/elio/Documents/Tesis/")
library(ncdf4)
source("scripts/helperfun.R")
month.abb <- c("Ene", "Feb", "Mar", "Abr", "May", "Jun",
               "Jul", "Ago", "Sep", "Oct", "Nov", "Dic")
names(month.abb) <- as.character(1:12)
library(RcppArmadillo)
theme_elio <- theme_minimal() +
    theme(legend.position = "bottom")
theme_set(theme_elio)


map.world.3 <- BuildMap(res = 3, smooth = 3, pm = 180)
map.SH.3 <- geom_map2(map.world.3[lat %b% c(-90, 20)])
map.world.3 <- geom_map2(map.world.3)
map.SH.countries <- geom_map2(BuildMap(countries = T, res = 8))
interp.levs <- exp(seq(log(925), log(30), length.out = 40))
```

# Entendiendo la fase

```{r, cache = TRUE}
# Leo datos de geopotencial de NCEP.
gh <- readRDS("DATA/NCEP/ncep.Rds")[lat <= 20, .(lat, lon, lev, date, gh)]

# Calculo la onda 3
qs <- gh[, FitQsWave(gh, 3), by = .(lat, lev, date)]
qs.mean <- qs[, lapply(.SD, mean), by = .(lat, lev, month(date), k)]

levs.sp <- ncvar_get(nc_open("DATA/SPEEDY/attm.nc"), "lev")
levs.index <- c(700, 300, 100)

lats <- unique(qs$lat)
lats.index <- lats[lats <= -40 & lats >= -65]
qs_index <- qs[lev %in% levs.index & lat %in% lats.index, 
               .(amplitude = mean(amplitude),
                 r2 = mean(r2),
                 phase = mean(phase)), 
               by = date]
```

----

La fase como la estaba calculando anteriormente era ininterpretable. Ahora modifiqué la función para que de en el intervalo entre 0 y 2*pi/k (donde k es el número de onda zonal); es decir, que la fase indica dónde está el primer máximo. 

De todas formas, me parece que es más interpretable para nosotros calcular la posición del tercer máximo ya que es el que afecta a Sudamérica. 

----

```{r}
g <- ggplot(qs_index, aes(date, phase*180/pi - 120)) +
    geom_line() + 
    geom_hline(aes(yintercept = mean(phase*180/pi - 120)), linetype = 3, color = "gray45") +
    scale_x_date(date_breaks = "2 years", date_labels = "%Y") +
    ylab("Amplitud") + xlab("Fecha") 

DivideTimeseries(g, n = 3, qs_index$date, ylab = "Fase", xlab = "Fecha")
```

```{r}
ggplot(qs_index, aes(month(date), (phase)*180/pi - 120, group = month(date))) +
    geom_boxplot() +
    scale_x_continuous(labels = month.abb, breaks = 1:12, name = "Mes") +
    ylab("Fase")
# scale_y_continuous(breaks = seq(-180, 180, by = 60), limits = c(-180, 180))
```

---- 

```{r, fig.height=6, fig.width=10}
ggplot(qs_index) +
    map.SH.countries + 
    ggstance::geom_boxploth(aes(phase*180/pi + 240, (-month(date) + 6)*2 - 45, group = as.factor(month(date)))) +
    annotate(geom = "text", x = rep(240, 12), y = (-(1:12) + 6)*2 - 45, 
             label = month.abb, size = 3) +
    # map.SH.3 +
    scale_x_longitude(ticks = 20, name = "lon") +
    ylab("lat") +
    coord_quickmap(xlim = c(230, 360), ylim = c(-70, -20))
```
<div class="notes">

</div>


## Centros del anticiclón

```{r}
qs.max <- copy(qs)[lat < -25]
qs.max[, amplitude.max := max(amplitude), by = .(date, lev)]
qs.max <- qs.max[amplitude == amplitude.max]
qs.max[, month := month(date)]
```

```{r}
ggplot(qs.max[lev == 300], aes(phase*180/pi + 240, lat)) +
    map.SH.countries +
    geom_density2d(color = "black", size = 0.1, binwidth = 0.0005) +
    geom_point(alpha = 0.5, size = 0.5) +
    facet_wrap(~month, labeller = labeller(month = month.abb)) +
    scale_x_longitude(ticks = 30) +
    coord_quickmap(xlim = c(230, 360), ylim = c(-70, -20))
```
<div class = "notes">
Para cada mes, tomo la latitud donde la amplitud de la onda 3 es máxima y su fase (que indica la latitud del máximo). 

La variabilidad de verano es menor que en invierno tanto para la longitud (que se veía en los gráficos anteriores) y en la latitud. Hay casos que no aparecen en el boxplot por tomar una fase promedio en todas las latitudes. Quizás la fase promedio no es una buena medida para formar el índice. En enero, por ejemplo, hay dos casos donde el centro del anticiclón está cerca de -120 que no se ven en el boxplot. Esto seguro que tiene que ver con hacer el promedio de lo que pasa en otras latitudes. Quizás el índice relevante es la amplitud y la fase de la onda en la latitud donde tiene amplitud máxima. 
</div>

---- 

Puedo hacer un índice utilizando el máximo de la amplitud en vez del promedio y la fase y la latitud correspondientes al mismo.  

Como se muestra después, no hay mucha diferencia en la variabilidad más allá de la obvia diferencia en la magnitud de la amplitud. El beneficio de hacerlo así es que obtengo la **posición** de los anticiclones. 

----

```{r}
qs.both <- rbind(qs.max[lev == 300, .(date, type = "max", amplitude, phase)],
                 qs_index[, .(date, type = "mean", amplitude, phase)])

g <- ggplot(qs.both, aes(date, amplitude)) +
    geom_line(aes(color = type)) +
    scale_color_brewer(palette = "Set1", name = "Índice", 
                       labels = c(max = "Máximo", mean = "Promedio"))
DivideTimeseries(g, qs.both$date, n = 3, xlab = "Fecha", ylab = "Amplitud")
```

----

```{r}
g <- ggplot(qs.both, aes(date, phase)) +
    geom_line(aes(color = type)) +
    scale_color_brewer(palette = "Set1", name = "Índice", 
                       labels = c(max = "Máximo", mean = "Promedio"))
DivideTimeseries(g, qs.both$date, n = 3, xlab = "Fecha", ylab = "Fase")
```


# Tabla de composiciones

----

```{r}
qs_index[, `:=`(select.amplitude = ecdf(amplitude)(amplitude) > 0.66,
                select.r2 = ecdf(r2)(r2) > 0.66,
                select.amplitude_norm = scale(amplitude) > 1)]

qs_index[, select.amplitude := ecdf(amplitude)(amplitude) > 0.66, by = month(date)]
qs_index[, select.r2 := ecdf(r2)(r2) > 0.66, by = month(date)]
qs_index[, select.amplitude_norm := scale(amplitude) > 1, by = month(date)]

selected <- melt(qs_index[select.amplitude | select.r2 | select.amplitude_norm],
                 id.vars = c("date", "phase", "amplitude"), measure.vars = c("select.amplitude", "select.r2", "select.amplitude_norm"), variable.name = "select")
selected <- selected[value == T]

scale_color_selection <- scale_color_brewer(palette = "Set1", name = "Selección según:", 
                                            labels = c(select.amplitude = "Amplitud\nPerc 66", 
                                                       select.r2  = "R2\nPerc 66", 
                                                       select.amplitude_norm = "Amplitud\n1SD"))
library(ggstance)
ggplot(selected, aes(year(date), as.factor(month(date)))) +
    geom_point(aes(color = select),
               position = position_dodgev(height = 0.6)) +
    geom_spoke(aes(angle = phase/120*360, radius = amplitude/150), alpha = 0.6,
               data = unique(selected[, .(date, amplitude, phase)])) +
    scale_y_discrete(label = month.abb, name = "Mes") +
    scale_x_continuous(minor_breaks = 1985:2015, breaks = seq(1985, 2015, by = 5), 
                       name = "Año") +
    scale_color_selection
```

<div class = "notes">
Los puntos de colores indican si la combinación mes-año fue seleccionada para la composición según cada criterio. 

La longitud de las líneas negras indican la amplitud de la onda 3 en ese momento y su ángulo indica su fase en fracciones de la longitud de onda (es decir, líneas con 180° de diferencia indican una onda defasada en media longitud de onda).

Se observa que en enero casi todos los casos seleccionados tienen una fase similar, mientras que en julio, por ejemplo, hay casos defasados en 1/4 de longitud de onda. En abril se observan incluso casos defasados en 1/2 de longitud de onda del resto (1995 y 2006). Esto explica por qué el patrón se ve muy bien en enero pero no en los meses fríos. 
</div>

----

```{r, fig.height=6}
ggplot(selected, aes(phase*180/pi - 120, amplitude, color = select)) +
    geom_point(alpha = 0.5, position = position_jitter(height = 5, width = 5)) +
    facet_wrap(~month(date), labeller = labeller(date = month.abb)) +
    xlab("Fase") + ylab("Amplitud") + 
    scale_color_selection
```


```{r}
gdata <- qs_index[, .N, by = .(month(date), interaction(select.amplitude, select.r2, select.amplitude_norm))] %>%
    .[, c("amplitude", "r2", "amplitude.norm") := tstrsplit(interaction, split = "\\.")] %>%
    .[, interaction := NULL]
```

# Ondas teóricas

----

Se grafican la onda 3 de la altura geopotencial para cada año seleccionado según cada criterio. Luego se compara el promedio de esos campos con la composición utilizando campos reales. 

```{r}
lon <- unique(gh[date == date[1] & lat == lat[1] & lev == lev[1], lon])
qs.field <- qs[lev == 300, .(lon = lon, 
                             gh = BuildQsField(lon*pi/180, amplitude, phase, k)), 
               by = .(date, lat)]
qs.field <- qs.field[
    qs_index[, .(date, select.amplitude, select.r2, select.amplitude_norm)],
    on = "date"] %>%
    .[, field := "qs"]
gh <- gh[qs_index, on = "date"]
gh.field <- copy(gh)[lev == 300] %>%
    .[, gh.mean := mean(gh), by = .(lon, lat, month(date))] %>%
    .[, gh := gh - mean(gh), by = .(lon, lat, month(date))] %>%
    .[, field := "ncep"]

field <- rbind(qs.field, gh.field[, colnames(qs.field), with = FALSE]) %>%
    .[, c("month", "year") := list(month(date), year(date))]
```

## Amplitud66, Enero. Campo teórico.

```{r}
PlotQsWaves <- function(data, binwidth = 20, ncol = 6) {
    ggplot(data, 
           aes(lon, lat)) +
        geom_contour(aes(z = gh, linetype = as.factor(-sign(..level..))),
                     color = "black", binwidth = binwidth) +
        labs(caption = paste0("lineas = ", binwidth)) +
        map.SH.3 +
        facet_wrap(~year, ncol = ncol) +
        scale_x_longitude() +
        scale_linetype(guide = "none") +
        coord_polar() + ylim(c(-90, -10))
}

PlotQsWaves(field[field == "qs" & month(date) == 1 & select.amplitude])
```

## Amplitud66, Enero. Campo observado.

```{r}
PlotQsWaves(RepeatLon(field[field == "ncep" & select.amplitude == TRUE & 
                                    month(date) == 1]))
```

----
<div class="columns-2">
```{r, fig.width=5, fig.height=5}
PlotContourPolar <- function(data, binwidth = 15) {
    ggplot(data, aes(lon, lat)) +
        geom_contour(aes(z = gh, 
                         linetype = as.factor(-sign(..level..))),
                     color = "black", binwidth = binwidth) +
        scale_linetype(guide = "none") +
        labs(caption = paste0("lineas = ", binwidth)) +
        map.SH.3 +
        scale_x_longitude() +
        coord_polar() + ylim(c(-90, -10))
    
}
PlotContourPolar(field[field == "qs" & month == 1, .(gh = mean(gh[select.amplitude]) - mean(gh)), 
                          by = .(lon, lat)])

```


```{r, fig.width=5, fig.height=5}
gh.composition <- gh[, .(gh = mean(gh[select.amplitude]) - mean(gh)), 
                     by = .(lon, lat, lev, month(date))]

PlotContourPolar(RepeatLon(gh.composition[month == 1 & lev == 300]))
```
</div>


## Amplitud66, septiembre. Campo teórico.

```{r}
PlotQsWaves(field[field == "qs" & month(date) == 9 & select.amplitude], binwidth = 40)
```

## Amplitud66, septiembre. Campo observado. 

```{r}
PlotQsWaves(RepeatLon(field[field == "ncep" & select.amplitude == TRUE & 
                                    month(date) == 9]), binwidth = 40)
```

----

<div class="columns-2">
```{r, fig.width=5, fig.height=5}
PlotContourPolar <- function(data, binwidth = 15) {
    ggplot(data, aes(lon, lat)) +
        geom_contour(aes(z = gh, 
                         linetype = as.factor(-sign(..level..))),
                     color = "black", binwidth = binwidth) +
        scale_linetype(guide = "none") +
        labs(caption = paste0("lineas = ", binwidth)) +
        map.SH.3 +
        scale_x_longitude() +
        coord_polar() + ylim(c(-90, -10))
    
}
PlotContourPolar(field[field == "qs" & month == 9, .(gh = mean(gh[select.amplitude]) - mean(gh)), 
                          by = .(lon, lat)])

```


```{r, fig.width=5, fig.height=5}
PlotContourPolar(RepeatLon(gh.composition[month == 9 & lev == 300]))
```
</div>

# Correlación entre campos reales y teóricos


<div class="notes">
Claramente a pesar de que enero tiene una señal en promedio bastante más clara que septiembre, ésto se debe a que la menor variabilidad en fase. Los años particulares son más "puros" en septiembre que en el caso de enero. 
Una forma de ver esto es hacer la correlación entre los campos para cada caso.
</div>

----

```{r}
qs_index <- qs_index[field[, .(correlation = cor(gh[field == "qs"], gh[field == "ncep"])), 
               by = .(date)], on = "date"]
qs_index[, rank.correlation := frank(-correlation), by = month(date)]

ggplot(qs_index, aes(year(date), as.factor(month(date)))) +
    geom_point(aes(size = correlation, color = correlation)) + 
    geom_point(aes(x = ifelse(select.amplitude == TRUE, year(date), NA)),
               fill = NA, color = "black", shape = 21, size = 6) +
    geom_point(aes(x = ifelse(rank.correlation <= 11, year(date), NA)), 
               fill = NA, color = "black", size = 1) +
    geom_text(data = qs_index[, 
                      .(coincidence = 
                            sum(rank.correlation <= 11 & select.amplitude == TRUE)),
                      by = month(date)], 
              aes(y = as.factor(month), label = coincidence, x = 2017), hjust = 1) +
    scale_color_viridis(name = "Correlación\nentre campos") +
    scale_size_area(guide = "none") +
    scale_y_discrete(label = month.abb, name = "Mes") +
    scale_x_continuous(minor_breaks = 1985:2015, 
                       breaks = seq(1985, 2015, by = 5),
                       limits = c(1985, 2017), 
                       name = "Año")
```
<div class="notes">
Este gráfico requiere explicación. 
Para cada mes y año se grafica la correlación entre el campo teórico y el campo observado. Además, para cada mes se indica con círculos grandes los 11 años seleccionados según el criterio del percentil 66 de la amplitud y con puntos negros los 11 años con mayor correlación. El número a la derecha es la candidad de años en donde ambos criterios coinciden. 
Lo que se ve es que si bien en muchos casos coinciden, algunos meses tienen hasta 4 casos sin coincidencia. Los números son parecidos para el caso de selección con $r^2$.
</div>

----

## R2, enero. Campo teórico.

```{r}
PlotQsWaves(field[field == "qs" & month(date) == 1 & select.r2], binwidth = 30)
```

## R2, enero. Campo observado.


```{r}
PlotQsWaves(field[field == "ncep" & month(date) == 1 & select.r2], binwidth = 30)
```

----

<div class="columns-2">
```{r, fig.width=5, fig.height=5}
PlotContourPolar(field[field == "qs" &month == 1, .(gh = mean(gh[select.r2]) - mean(gh)), 
                          by = .(lon, lat)])

```


```{r, fig.width=5, fig.height=5}
gh.composition.r2 <- gh[, .(gh = mean(gh[select.r2]) - mean(gh)), 
                        by = .(lon, lat, lev, month(date))]

PlotContourPolar(RepeatLon(gh.composition.r2[month == 1 & lev == 300]))
```
</div>


## R2, septiembre. Campo teórico.

```{r}
PlotQsWaves(field[field == "qs" &month(date) == 9 & select.r2], binwidth = 30)
```


## R2, septiembre. Campo observado.

```{r}
PlotQsWaves(field[field == "ncep" &month(date) == 9 & select.r2], binwidth = 30)
```


----

<div class="columns-2">
```{r, fig.width=5, fig.height=5}
PlotContourPolar(field[field == "qs" &month == 9, .(gh = mean(gh[select.r2]) - mean(gh)), 
                          by = .(lon, lat)])
```


```{r, fig.width=5, fig.height=5}
PlotContourPolar(RepeatLon(gh.composition.r2[month == 9 & lev == 300]))
```
</div>



## AmplitudSD, enero. Campo teórico y observado.

<div class="columns-2">
```{r, fig.width=5, fig.height=5}
PlotQsWaves(field[field == "qs" &month(date) == 1 & select.amplitude_norm], 
            binwidth = 30, ncol = 2)
```

```{r, fig.width=5, fig.height=5}
PlotQsWaves(RepeatLon(field[field == "ncep" &select.amplitude_norm == TRUE & 
                                    month(date) == 1]), binwidth = 30, ncol = 2)
```
</div>



----

<div class="columns-2">
```{r, fig.width=5, fig.height=5}
PlotContourPolar(field[field == "qs" &month == 1, .(gh = mean(gh[select.amplitude_norm]) - mean(gh)), 
                          by = .(lon, lat)])

```


```{r, fig.width=5, fig.height=5}
gh.composition.ampl_norm <- gh[, .(gh = mean(gh[select.r2]) - mean(gh)), 
                               by = .(lon, lat, lev, month(date))]

PlotContourPolar(RepeatLon(gh.composition.ampl_norm[month == 1 & lev == 300]))
```
</div>



## R2, septiembre. Campo teórico y observado.

<div class="columns-2">
```{r, fig.width=5, fig.height=5}
PlotQsWaves(field[field == "qs" &month(date) == 9 & select.amplitude_norm], binwidth = 30,
            ncol = 2)
```

```{r, fig.width=5, fig.height=5}
PlotQsWaves(RepeatLon(field[field == "ncep" &select.amplitude_norm == TRUE & 
                                    month(date) == 9]), binwidth = 30, ncol = 2)
```
</div>

----

<div class="columns-2">
```{r, fig.width=5, fig.height=5}
PlotContourPolar(field[field == "qs" &month == 9, .(gh = mean(gh[select.amplitude_norm]) - mean(gh)), 
                          by = .(lon, lat)])

```


```{r, fig.width=5, fig.height=5}
PlotContourPolar(RepeatLon(gh.composition.ampl_norm[month == 9 & lev == 300]))
```
</div>

# Regresiones

----

```{r, cache.vars="regression.gh", cache = TRUE}
regression.gh <- gh[lev == 300, 
                    setNames(ExtractLm(fastLm(cbind(1, amplitude, phase), gh)),
                             c("regressor", "estimate", "se")), 
                    by = .(lat, lon, lev, month(date))] %>%
    .[, t := abs(estimate)/se]
```
```{r}
ggplot(RepeatLon(regression.gh[regressor == "amplitude"]), aes(lon, lat)) +
    geom_contour(aes(z = estimate, linetype = as.factor(-sign(..level..))), 
                 color = "black", binwidth = 0.5) +
    map.SH.3 +
    guides(linetype = "none") +
    coord_polar() + ylim(c(-90, -20)) +
    scale_x_longitude() +
    facet_wrap(~month, labeller = labeller(month = month.abb)) +
    labs(title = "Regresión en Amplitud", caption = "lineas = 0.5")
```
<div class="notes">
La regresión de la altura geopotencial en función de la amplitud muestra patrones muy similares a las composiciones a partir del percentil 66 de la amplitud.
La regresión no tiene unidades, porque es unidades de geopotencial en función de unidades de geopotencial. Lo que es raro es ver valores de regresión tanto mayores a 1. Uno esperaría que como mucho 1 unidad de amplitud de onda esté relacionado con 1 unidad de geopotencial. 
</div>

----

```{r}
ggplot(RepeatLon(regression.gh[regressor == "phase"]), aes(lon, lat)) +
    geom_contour(aes(z = estimate/180*pi, linetype = as.factor(-sign(..level..))), 
                 color = "black", binwidth = 1) +
    map.SH.3 +
    guides(linetype = "none") +
    coord_polar() + ylim(c(-90, -20)) +
    scale_x_longitude() +
    facet_wrap(~month, labeller = labeller(month = month.abb)) +
    labs(title = "Regresión en Fase", caption = "lineas = 1")
```

<div class="notes">
Es interesante que la regresión con la fase muestre patrones tan claros, pero luego resulta obvio. El defasaje de la onda hace que puntos de grilla al este de los anticiclones tengan mayor geopotencial y viceversa. La regresión entonces va a ser máxima y mínima al este y oeste de los anticiclones respectivamente y su magnitud va a ser proporcional la diferencia de altura geopotencial entre los centros adyacentes. 

(Las unidades son de mgp/grados)
</div>


```{r, cache = TRUE}
# gdata <- RepeatLon(copy(regression.gh[regressor != "intercept"]))
# gdata[regressor == "phase", estimate := estimate*pi/180]
# ggplot(gdata, aes(lon, lat)) +
#     geom_tile(data = gdata[regressor == "amplitude"],
#               aes(fill = estimate)) +
#     geom_contour(data = gdata[regressor == "phase"], 
#                  aes(z = estimate, color = as.factor(regressor), 
#                      linetype = as.factor(-sign(..level..))), binwidth = 1, 
#                  color = "black") +
#     map.SH.3 +
#     guides(linetype = "none") +
#     scale_fill_gradient2(low = muted("blue"), high = muted("red"), 
#                          name = "Regresión en Amplitud") +
#     coord_polar() + ylim(c(-90, -20)) +
#     scale_x_longitude() +
#     facet_wrap(~month, labeller = labeller(month = month.abb)) +
#     labs(subtitle = "Regresión en Amplitud (color) y Fase (líneas)", caption = "lineas = 1")
```


# OLR

----

```{r, cache.vars="regression.olr", cache = TRUE}
olr <- readRDS("DATA/NCEP/olr.Rds")
olr <- olr[qs_index[, .(date, amplitude, r2, phase)], on = "date"][!is.na(olr)]
regression.olr <- olr[, ExtractLm(fastLm(cbind(1, amplitude, phase), olr)), 
                      by = .(lon, lat, month(date))]
```

```{r}
ggplot(regression.olr[regressor == "amplitude"], aes(lon, lat)) +
    geom_tile(aes(fill = estimate)) +
    geom_point(shape = 46, size = 0.1, alpha = 0.2,
               data = regression.olr[regressor == "amplitude" & abs(estimate)/se > 2]) +
    map.world.3 +
    scale_fill_gradient2(name = "Regresión con amplitud") +
    facet_wrap(~month, ncol = 4, labeller = labeller(month = month.abb)) +
    coord_quickmap()
```

----

```{r}
ggplot(regression.olr[regressor == "phase"], aes(lon, lat)) +
    geom_tile(aes(fill = estimate*pi/180)) +
    geom_point(shape = 46, size = 0.1, alpha = 0.2,
               data = regression.olr[regressor == "phase" & abs(estimate)/se > 2]) +
    map.world.3 +
    scale_fill_gradient2(name = "Regresión con fase") +
    facet_wrap(~month, ncol = 4, labeller = labeller(month = month.abb)) +
    coord_quickmap()
```

----

```{r, cache = TRUE, cache.vars="regression.olr.lag"}
regression.olr.lag <- olr[, .(olr = shift(olr, 1), date, amplitude, phase), 
                          by = .(lon, lat)][
                              !is.na(olr), 
                              ExtractLm(fastLm(cbind(intercept = 1, amplitude, phase), olr)),
                              by = .(lon, lat, month(date))]
```
```{r}
ggplot(regression.olr.lag[regressor == "amplitude"], aes(lon, lat)) +
    geom_tile(aes(fill = estimate)) +
    geom_point(shape = 46, size = 0.1, alpha = 0.2,
               data = regression.olr.lag[regressor == "amplitude" & abs(estimate)/se > 2]) +
    map.world.3 +
    scale_fill_gradient2(name = "Regresión con amplitud\n(lag 1)") +
    facet_wrap(~month, ncol = 4, labeller = labeller(month = month.abb)) +
    coord_quickmap()
```

----

```{r}
ggplot(regression.olr.lag[regressor == "phase"], aes(lon, lat)) +
    geom_tile(aes(fill = estimate)) +
    geom_point(shape = 46, size = 0.1, alpha = 0.2,
               data = regression.olr.lag[regressor == "phase" & abs(estimate)/se > 2]) +
    map.world.3 +
    scale_fill_gradient2(name = "Regresión con fase\n(lag 1)") +
    facet_wrap(~month, ncol = 4, labeller = labeller(month = month.abb)) +
    coord_quickmap()
```



# SST

```{r, cache = TRUE, cache.vars = "regression.sst"}
sst <- readRDS("DATA/NCEP/sst.Rds")[sea == TRUE]
sst <- sst[qs_index[, .(date, amplitude, phase, r2)], on = "date"]
sst[, sd := sd(sst), by = .(lon, lat, month(date))]

regression.sst <- sst[sd != 0, ExtractLm(fastLm(cbind(1, amplitude, phase), sst)), 
                      by = .(lon, lat, month(date))]
```

----

```{r}
ggplot(regression.sst[regressor == "amplitude"], aes(lon, lat)) +
    geom_tile(aes(fill = estimate)) +
    geom_point(shape = 46, size = 0.1, alpha = 0.2,
               data = regression.olr[regressor == "amplitude" & abs(estimate)/se > 2]) +
    map.world.3 +
    scale_fill_gradient2() +
    facet_wrap(~month, ncol = 4, labeller = labeller(month = month.abb)) +
    coord_quickmap()
```


# Otras cosas de la amplitud

## Tendencia por mes

```{r}
ggplot(qs_index, aes(year(date), amplitude)) +
    geom_line() +
    geom_smooth() +
    ylab("Amplitud") + xlab("Año") +
    facet_wrap(~month(date), scales = "free", labeller = as_labeller(setNames(month.abb, 1:12)))
```

## Correlacion entre meses

```{r}
cor.month <- cor(dcast(qs_index, year(date) ~ month(date), 
                       value.var = "amplitude")[, -"date", with = FALSE]) %>%
    as.data.table()
colnames(cor.month) <- as.character(1:12)
cor.month[, month := 1:12]

gdata <- melt(cor.month, id.vars = "month", variable.name = "month2", value.name = "correlation") %>%
    .[correlation == 1, correlation := NA]

ggplot(gdata, aes(month, as.numeric(month2))) +
    geom_point(aes(size = abs(correlation), color = correlation)) +
    geom_text(aes(label = round(correlation, 1)*10), size = 2, color = "white") +
    scale_size(range = c(1, 6), guide = "none") +
    scale_x_continuous(limits = c(1, 12), breaks = 1:12, labels = month.abb, name = "Mes") +
    scale_y_reverse(limits = c(12, 1), breaks = 12:1, labels = month.abb[12:1], name = "Mes") +
    scale_color_gradient2(low = muted("blue"), high = muted("red"), name = "Correlación")
```


