---
title: ""
author: "Elio Campitelli"
output:
    ioslides_presentation:
        fig_height: 5.5
        fig_width: 10.5
        smaller: yes
        widescreen: yes
---

```{r, include = FALSE}
knitr::opts_chunk$set(
    echo = FALSE,
    message = FALSE,
    warning = FALSE, 
    cache.path = "cache/")
setwd("/home/elio/Documents/Tesis/")
library(ncdf4)
source("scripts/helperfun.R")
month.abb <- c("Ene", "Feb", "Mar", "Abr", "May", "Jun",
               "Jul", "Ago", "Sep", "Oct", "Nov", "Dic")
names(month.abb) <- as.character(1:12)
library(RcppArmadillo)
theme_elio <- theme_minimal() +
    theme(legend.position = "bottom")
theme_set(theme_elio)


map.world.3 <- BuildMap(res = 3, smooth = 3, pm = 180)
map.SH.3 <- geom_map2(map.world.3[lat %b% c(-90, 20)])
map.world.3 <- geom_map2(map.world.3)
map.SH.countries <- geom_map2(BuildMap(countries = T, res = 8))
interp.levs <- exp(seq(log(925), log(30), length.out = 40))
```

# Entendiendo la fase

```{r, cache = TRUE}
# Leo datos de geopotencial de NCEP.
gh <- readRDS("DATA/NCEP/ncep.Rds")[lat <= 20, .(lat, lon, lev, date, gh)]

# Calculo la onda 3
qs <- gh[, FitQsWave(gh, 3), by = .(lat, lev, date)]
qs.mean <- qs[, lapply(.SD, mean), by = .(lat, lev, month(date), k)]

levs.sp <- ncvar_get(nc_open("DATA/SPEEDY/attm.nc"), "lev")
levs.index <- c(700, 300, 100)

lats <- unique(qs$lat)
lats.index <- lats[lats <= -40 & lats >= -65]
qs_index <- qs[lev %in% levs.index & lat %in% lats.index, 
               .(amplitude = mean(amplitude),
                 r2 = mean(r2),
                 phase = mean(phase)), 
               by = date]
```

----

La fase como la estaba calculando anteriormente era ininterpretable. Ahora modifiqué la función para que de en el intervalo entre 0 y 2*pi/k (donde k es el número de onda zonal); es decir, que la fase indica dónde está el primer máximo. 

De todas formas, me parece que es más interpretable para nosotros calcular la posición del tercer máximo ya que es el que afecta a Sudamérica. 

----

```{r}
g <- ggplot(qs_index, aes(date, phase*180/pi - 120)) +
    geom_line() + 
    geom_hline(aes(yintercept = mean(phase*180/pi - 120)), linetype = 3, color = "gray45") +
    scale_x_date(date_breaks = "2 years", date_labels = "%Y") +
    ylab("Amplitud") + xlab("Fecha") 

DivideTimeseries(g, n = 3, qs_index$date, ylab = "Fase", xlab = "Fecha")
```

```{r}
ggplot(qs_index, aes(month(date), (phase)*180/pi - 120, group = month(date))) +
    geom_boxplot() +
    scale_x_continuous(labels = month.abb, breaks = 1:12, name = "Mes") +
    ylab("Fase")
# scale_y_continuous(breaks = seq(-180, 180, by = 60), limits = c(-180, 180))
```

---- 

```{r, fig.height=6, fig.width=10}
ggplot(qs_index) +
    map.SH.countries + 
    ggstance::geom_boxploth(aes(phase*180/pi + 240, (-month(date) + 6)*2 - 45, group = as.factor(month(date)))) +
    annotate(geom = "text", x = rep(240, 12), y = (-(1:12) + 6)*2 - 45, 
             label = month.abb, size = 3) +
    # map.SH.3 +
    scale_x_longitude(ticks = 20, name = "lon") +
    ylab("lat") +
    coord_quickmap(xlim = c(230, 360), ylim = c(-70, -20))
```
<div class="notes">

</div>


## Centros del anticiclón

```{r}
qs.max <- copy(qs)[lat < -25]
qs.max[, amplitude.max := max(amplitude), by = .(date, lev)]
qs.max <- qs.max[amplitude == amplitude.max]
qs.max[, month := month(date)]
```

```{r}
ggplot(qs.max[lev == 300], aes(phase*180/pi + 240, lat)) +
    map.SH.countries +
    geom_density2d(color = "black", size = 0.1, binwidth = 0.0005) +
    geom_point(alpha = 0.5, size = 0.5) +
    facet_wrap(~month, labeller = labeller(month = month.abb)) +
    scale_x_longitude(ticks = 30) +
    coord_quickmap(xlim = c(230, 360), ylim = c(-70, -20))
```
<div class = "notes">
Para cada mes, tomo la latitud donde la amplitud de la onda 3 es máxima y su fase (que indica la latitud del máximo). 

La variabilidad de verano es menor que en invierno tanto para la longitud (que se veía en los gráficos anteriores) y en la latitud. Hay casos que no aparecen en el boxplot por tomar una fase promedio en todas las latitudes. Quizás la fase promedio no es una buena medida para formar el índice. En enero, por ejemplo, hay dos casos donde el centro del anticiclón está cerca de -120 que no se ven en el boxplot. Esto seguro que tiene que ver con hacer el promedio de lo que pasa en otras latitudes. Quizás el índice relevante es la amplitud y la fase de la onda en la latitud donde tiene amplitud máxima. 
</div>

---- 

Puedo hacer un índice utilizando el máximo de la amplitud en vez del promedio y la fase y la latitud correspondientes al mismo.  

Como se muestra después, no hay mucha diferencia en la variabilidad más allá de la obvia diferencia en la magnitud de la amplitud. El beneficio de hacerlo así es que obtengo la **posición** de los anticiclones. 

----

```{r}
qs.both <- rbind(qs.max[lev == 300, .(date, type = "max", amplitude, phase)],
                 qs_index[, .(date, type = "mean", amplitude, phase)])

g <- ggplot(qs.both, aes(date, amplitude)) +
    geom_line(aes(color = type)) +
    scale_color_brewer(palette = "Set1", name = "Índice", 
                       labels = c(max = "Máximo", mean = "Promedio"))
DivideTimeseries(g, qs.both$date, n = 3, xlab = "Fecha", ylab = "Amplitud")
```
<div class="notes">
Mh... no hay mucha diferencia. Más allá del obvio cambio en la magnitud (el máximo siempre tiene que ser mayor que el promedio), se siguen bastante bien. 
</div>
----

```{r}
g <- ggplot(qs.both, aes(date, phase)) +
    geom_line(aes(color = type)) +
    scale_color_brewer(palette = "Set1", name = "Índice", 
                       labels = c(max = "Máximo", mean = "Promedio"))
DivideTimeseries(g, qs.both$date, n = 3, xlab = "Fecha", ylab = "Fase")
```


# Tabla de composiciones

----

```{r}
qs_index[, `:=`(select.amplitude = ecdf(amplitude)(amplitude) > 0.66,
                select.r2 = ecdf(r2)(r2) > 0.66,
                select.amplitude_norm = scale(amplitude) > 1)]

qs_index[, select.amplitude := ecdf(amplitude)(amplitude) > 0.66, by = month(date)]
qs_index[, select.r2 := ecdf(r2)(r2) > 0.66, by = month(date)]
qs_index[, select.amplitude_norm := scale(amplitude) > 1, by = month(date)]

selected <- melt(qs_index[select.amplitude | select.r2 | select.amplitude_norm],
                 id.vars = c("date", "phase", "amplitude"), measure.vars = c("select.amplitude", "select.r2", "select.amplitude_norm"), variable.name = "select")
selected <- selected[value == T]

scale_color_selection <- scale_color_brewer(palette = "Set1", name = "Selección según:", 
                                            labels = c(select.amplitude = "Amplitud\nPerc 66", 
                                                       select.r2  = "R2\nPerc 66", 
                                                       select.amplitude_norm = "Amplitud\n1SD"))
library(ggstance)
ggplot(selected, aes(year(date), as.factor(month(date)))) +
    geom_point(aes(color = select),
               position = position_dodgev(height = 0.6)) +
    geom_spoke(aes(angle = phase/120*360, radius = amplitude/150), alpha = 0.6,
               data = unique(selected[, .(date, amplitude, phase)])) +
    scale_y_discrete(label = month.abb, name = "Mes") +
    scale_x_continuous(minor_breaks = 1985:2015, breaks = seq(1985, 2015, by = 5), 
                       name = "Año") +
    scale_color_selection
```

<div class = "notes">
Los puntos de colores indican si la combinación mes-año fue seleccionada para la composición según cada criterio. 

La longitud de las líneas negras indican la amplitud de la onda 3 en ese momento y su ángulo indica su fase en fracciones de la longitud de onda (es decir, líneas con 180° de diferencia indican una onda defasada en media longitud de onda).

Se observa que en enero casi todos los casos seleccionados tienen una fase similar, mientras que en julio, por ejemplo, hay casos defasados en 1/4 de longitud de onda. En abril se observan incluso casos defasados en 1/2 de longitud de onda del resto (1995 y 2006). Esto explica por qué el patrón se ve muy bien en enero pero no en los meses fríos. 
</div>

----

```{r}
gdata <- qs_index[, .N, by = .(month(date), interaction(select.amplitude, select.r2, select.amplitude_norm))] %>%
    .[, c("amplitude", "r2", "amplitude.norm") := tstrsplit(interaction, split = "\\.")] %>%
    .[, interaction := NULL]

labels.truefalse <- c("TRUE" = "Sí", "FALSE" = "No")

ggplot(gdata, aes(amplitude, r2, color = amplitude.norm)) +
        geom_text(aes(label = N, 
                      vjust = ifelse(amplitude.norm, -0.3, 1.2))) +
    facet_wrap(~month, labeller = labeller(month = month.abb))  +
    scale_color_brewer(palette = "Set1", name = "Amplitud 1SD", 
                       labels = labels.truefalse) +
    scale_y_discrete(name = "R^2 66", labels = labels.truefalse) +
    scale_x_discrete(name = "Amplitud 66", labels = labels.truefalse)
```

<div class="notes">
La cantidad de años seleccionados para cada mes según cada criterio. En el eje horizontal y vertival, según el percentil 66 de la amplitud y de r^2, respectivamente. En color (y posición dentro de cada celda) según 1 desvío estándar de la amplitud.
En general coinciden bastante bien. con la gran mayoría de los años en la esquina superior derecha (seleccionados por los tres criterios) e inferior izquierda (no seleccionado por ningún criterio).
(En realidad, en algunos meses hay más años seleccinoados sólo por el r^2 66 y amplitud 66, pero eso es esperable porque amplitud sd es mucho más restrictivo)

Hilando fino, marzo es un mes extraño con más meses sin concordancia que con (8 contra 7). Junio y julio tienen ambos 1 año seleccioado por amplitud sd pero no por R2. 
</div>

----


```{r, fig.height=6}
ggplot(selected, aes(phase*180/pi - 120, amplitude, color = select)) +
    geom_point(alpha = 0.5, position = position_jitter(height = 5, width = 5)) +
    facet_wrap(~month(date), labeller = labeller(date = month.abb)) +
    xlab("Fase") + ylab("Amplitud") + 
    scale_color_selection
```


# Ondas teóricas

----

Se grafican la onda 3 de la altura geopotencial para cada año seleccionado según cada criterio. Luego se compara el promedio de esos campos con la composición utilizando campos reales. 

```{r}
lon <- unique(gh[date == date[1] & lat == lat[1] & lev == lev[1], lon])
qs.field <- qs[lev == 300, .(lon = lon, 
                             gh = BuildQsField(lon*pi/180, amplitude, phase, k)), 
               by = .(date, lat)]
qs.field <- qs.field[
    qs_index[, .(date, select.amplitude, select.r2, select.amplitude_norm)],
    on = "date"] %>%
    .[, field := "qs"]
gh <- gh[qs_index, on = "date"]
gh.field <- copy(gh)[lev == 300] %>%
    .[, gh.mean := mean(gh), by = .(lon, lat, month(date))] %>%
    .[, gh := gh - mean(gh), by = .(lon, lat, month(date))] %>%
    .[, field := "ncep"]

field <- rbind(qs.field, gh.field[, colnames(qs.field), with = FALSE]) %>%
    .[, c("month", "year") := list(month(date), year(date))]
```

## Amplitud66, Enero. Campo teórico.

```{r}
PlotQsWaves <- function(data, binwidth = 20, ncol = 6) {
    ggplot(data, 
           aes(lon, lat)) +
        geom_contour(aes(z = gh, linetype = as.factor(-sign(..level..))),
                     color = "black", binwidth = binwidth) +
        labs(caption = paste0("lineas = ", binwidth)) +
        map.SH.3 +
        facet_wrap(~year, ncol = ncol) +
        scale_x_longitude() +
        scale_linetype(guide = "none") +
        coord_polar() + ylim(c(-90, -10))
}

PlotQsWaves(field[field == "qs" & month(date) == 1 & select.amplitude])
```

## Amplitud66, Enero. Campo observado.

```{r}
PlotQsWaves(RepeatLon(field[field == "ncep" & select.amplitude == TRUE & 
                                    month(date) == 1]))
```

----
<div class="columns-2">
```{r, fig.width=5, fig.height=5}
PlotContourPolar <- function(data, binwidth = 15) {
    ggplot(data, aes(lon, lat)) +
        geom_contour(aes(z = gh, 
                         linetype = as.factor(-sign(..level..))),
                     color = "black", binwidth = binwidth) +
        scale_linetype(guide = "none") +
        labs(caption = paste0("lineas = ", binwidth)) +
        map.SH.3 +
        scale_x_longitude() +
        coord_polar() + ylim(c(-90, -10))
    
}
PlotContourPolar(field[field == "qs" & month == 1, .(gh = mean(gh[select.amplitude]) - mean(gh)), 
                          by = .(lon, lat)])

```


```{r, fig.width=5, fig.height=5}
gh.composition <- gh[, .(gh = mean(gh[select.amplitude]) - mean(gh)), 
                     by = .(lon, lat, lev, month(date))]

PlotContourPolar(RepeatLon(gh.composition[month == 1 & lev == 300]))
```
</div>


## Amplitud66, septiembre. Campo teórico.

```{r}
PlotQsWaves(field[field == "qs" & month(date) == 9 & select.amplitude], binwidth = 40)
```

## Amplitud66, septiembre. Campo observado. 

```{r}
PlotQsWaves(RepeatLon(field[field == "ncep" & select.amplitude == TRUE & 
                                    month(date) == 9]), binwidth = 40)
```

----

<div class="columns-2">
```{r, fig.width=5, fig.height=5}
PlotContourPolar <- function(data, binwidth = 15) {
    ggplot(data, aes(lon, lat)) +
        geom_contour(aes(z = gh, 
                         linetype = as.factor(-sign(..level..))),
                     color = "black", binwidth = binwidth) +
        scale_linetype(guide = "none") +
        labs(caption = paste0("lineas = ", binwidth)) +
        map.SH.3 +
        scale_x_longitude() +
        coord_polar() + ylim(c(-90, -10))
    
}
PlotContourPolar(field[field == "qs" & month == 9, .(gh = mean(gh[select.amplitude]) - mean(gh)), 
                          by = .(lon, lat)])

```


```{r, fig.width=5, fig.height=5}
PlotContourPolar(RepeatLon(gh.composition[month == 9 & lev == 300]))
```
</div>

## R2, enero. Campo teórico.

```{r}
PlotQsWaves(field[field == "qs" & month(date) == 1 & select.r2], binwidth = 30)
```

## R2, enero. Campo observado.


```{r}
PlotQsWaves(field[field == "ncep" & month(date) == 1 & select.r2], binwidth = 30)
```

----

<div class="columns-2">
```{r, fig.width=5, fig.height=5}
PlotContourPolar(field[field == "qs" &month == 1, .(gh = mean(gh[select.r2]) - mean(gh)), 
                          by = .(lon, lat)])

```


```{r, fig.width=5, fig.height=5}
gh.composition.r2 <- gh[, .(gh = mean(gh[select.r2]) - mean(gh)), 
                        by = .(lon, lat, lev, month(date))]

PlotContourPolar(RepeatLon(gh.composition.r2[month == 1 & lev == 300]))
```
</div>


## R2, septiembre. Campo teórico.

```{r}
PlotQsWaves(field[field == "qs" &month(date) == 9 & select.r2], binwidth = 30)
```


## R2, septiembre. Campo observado.

```{r}
PlotQsWaves(field[field == "ncep" &month(date) == 9 & select.r2], binwidth = 30)
```


----

<div class="columns-2">
```{r, fig.width=5, fig.height=5}
PlotContourPolar(field[field == "qs" &month == 9, .(gh = mean(gh[select.r2]) - mean(gh)), 
                          by = .(lon, lat)])
```


```{r, fig.width=5, fig.height=5}
PlotContourPolar(RepeatLon(gh.composition.r2[month == 9 & lev == 300]))
```
</div>



## AmplitudSD, enero. Campo teórico y observado.

<div class="columns-2">
```{r, fig.width=5, fig.height=5}
PlotQsWaves(field[field == "qs" &month(date) == 1 & select.amplitude_norm], 
            binwidth = 30, ncol = 2)
```

```{r, fig.width=5, fig.height=5}
PlotQsWaves(RepeatLon(field[field == "ncep" &select.amplitude_norm == TRUE & 
                                    month(date) == 1]), binwidth = 30, ncol = 2)
```
</div>



----

<div class="columns-2">
```{r, fig.width=5, fig.height=5}
PlotContourPolar(field[field == "qs" &month == 1, .(gh = mean(gh[select.amplitude_norm]) - mean(gh)), 
                          by = .(lon, lat)])

```


```{r, fig.width=5, fig.height=5}
gh.composition.ampl_norm <- gh[, .(gh = mean(gh[select.r2]) - mean(gh)), 
                               by = .(lon, lat, lev, month(date))]

PlotContourPolar(RepeatLon(gh.composition.ampl_norm[month == 1 & lev == 300]))
```
</div>



## R2, septiembre. Campo teórico y observado.

<div class="columns-2">
```{r, fig.width=5, fig.height=5}
PlotQsWaves(field[field == "qs" &month(date) == 9 & select.amplitude_norm], binwidth = 30,
            ncol = 2)
```

```{r, fig.width=5, fig.height=5}
PlotQsWaves(RepeatLon(field[field == "ncep" &select.amplitude_norm == TRUE & 
                                    month(date) == 9]), binwidth = 30, ncol = 2)
```
</div>

----

<div class="columns-2">
```{r, fig.width=5, fig.height=5}
PlotContourPolar(field[field == "qs" &month == 9, .(gh = mean(gh[select.amplitude_norm]) - mean(gh)), 
                          by = .(lon, lat)])

```


```{r, fig.width=5, fig.height=5}
PlotContourPolar(RepeatLon(gh.composition.ampl_norm[month == 9 & lev == 300]))
```
</div>


# Correlación entre campos reales y teóricos (disgresión)


<div class="notes">
Claramente a pesar de que enero tiene una señal en promedio bastante más clara que septiembre, ésto se debe a que la menor variabilidad en fase. Los años particulares son más "puros" en septiembre que en el caso de enero. 
Una forma de ver esto es hacer la correlación entre los campos para cada caso.
</div>

----

```{r}
qs_index <- qs_index[field[, .(correlation = cor(gh[field == "qs"], gh[field == "ncep"])), 
               by = .(date)], on = "date"]
qs_index[, rank.correlation := frank(-correlation), by = month(date)]

ggplot(qs_index, aes(year(date), as.factor(month(date)))) +
    geom_point(aes(size = correlation, color = correlation)) + 
    geom_point(aes(x = ifelse(select.amplitude == TRUE, year(date), NA)),
               fill = NA, color = "black", shape = 21, size = 6) +
    geom_point(aes(x = ifelse(rank.correlation <= 11, year(date), NA)), 
               fill = NA, color = "black", size = 1) +
    geom_text(data = qs_index[, 
                      .(coincidence = 
                            sum(rank.correlation <= 11 & select.amplitude == TRUE)),
                      by = month(date)], 
              aes(y = as.factor(month), label = coincidence, x = 2017), hjust = 1) +
    scale_color_viridis(name = "Correlación\nentre campos") +
    scale_size_area(guide = "none") +
    scale_y_discrete(label = month.abb, name = "Mes") +
    scale_x_continuous(minor_breaks = 1985:2015, 
                       breaks = seq(1985, 2015, by = 5),
                       limits = c(1985, 2017), 
                       name = "Año")
```
<div class="notes">
Este gráfico requiere explicación. 
Para cada mes y año se grafica la correlación entre el campo teórico y el campo observado. Además, para cada mes se indica con círculos grandes los 11 años seleccionados según el criterio del percentil 66 de la amplitud y con puntos negros los 11 años con mayor correlación. El número a la derecha es la candidad de años en donde ambos criterios coinciden. 
Lo que se ve es que si bien en muchos casos coinciden, algunos meses tienen hasta 4 casos sin coincidencia. Los números son parecidos para el caso de selección con $r^2$.
</div>

----


```{r}
cor.field <- field[, .(cor = cor(gh[field == "qs"], gh[field == "ncep"])), 
                   by = .(lat, lon, month(date))]

ggplot(RepeatLon(cor.field), aes(lon, lat)) + 
    map.SH.3 +
    geom_contour(aes(z = cor, color = ..level..),
                 binwidth = 0.25, size = 0.3) +
    facet_wrap(~month, labeller = labeller(month = month.abb)) +
    coord_polar() + ylim(c(-90, -20)) +
    scale_x_longitude() +
    scale_color_gradient2(name = "Correlación", low = muted("blue"), high = muted("red")) +
    labs(caption = "líneas = 0.25")
```

<div class = "notes">
Este es la correlación entre el campo observado y el teórico de la onda 3. Como es lógico, se ve que la mayor correlación se da en una franja de latitudes acotadas, pero también que se ve que para la mayoría de los meses, también es mayor en el hemisferio este. 
En ciertos meses, la influencia de la onda 3 está muy localizada en ciertas longitudes. Agosto, por ejemplo, es mucho más zonal que septiembre.

Curiosamente, en muy altas latitudes la correlación es negativa. 
</div>
----

```{r}
field[,  .(cor = cor(gh[field == "qs"], gh[field == "ncep"])), 
                 by = .(lat, lon)] %>%
    RepeatLon() %>%
ggplot(aes(lon, lat)) +
    geom_contour(aes(z = cor, color = ..level..), binwidth = 0.15) +
    # geom_tile(aes(fill = cor)) +
    map.SH.3 +
    scale_color_gradient2(name = "Correlación", low = muted("blue"), high = muted("red")) +
    labs(caption = "líneas = 0.25") +
    coord_polar() + ylim(c(-90, -20)) +
    scale_x_longitude()
```


# Regresiones

----

```{r, cache.vars="regression.gh", cache = TRUE}
regression.gh <- gh[lev == 300, 
                    setNames(ExtractLm(fastLm(cbind(1, amplitude, phase), gh)),
                             c("regressor", "estimate", "se")), 
                    by = .(lat, lon, lev, month(date))] %>%
    .[, t := abs(estimate)/se]
```


```{r}
ggplot(RepeatLon(regression.gh[regressor == "amplitude"]), aes(lon, lat)) +
    geom_contour(aes(z = estimate, linetype = as.factor(-sign(..level..))), 
                 color = "black", binwidth = 0.5) +
    map.SH.3 +
    guides(linetype = "none") +
    coord_polar() + ylim(c(-90, -20)) +
    scale_x_longitude() +
    facet_wrap(~month, labeller = labeller(month = month.abb)) +
    labs(title = "Regresión en Amplitud", caption = "lineas = 0.5")
```
<div class="notes">
La regresión de la altura geopotencial en función de la amplitud muestra patrones muy similares a las composiciones a partir del percentil 66 de la amplitud.
La regresión no tiene unidades, porque es unidades de geopotencial en función de unidades de geopotencial. Lo que es raro es ver valores de regresión tanto mayores a 1. Uno esperaría que como mucho 1 unidad de amplitud de onda esté relacionado con 1 unidad de geopotencial. 
</div>

----

```{r}
ggplot(RepeatLon(regression.gh[regressor == "phase"]), aes(lon, lat)) +
    geom_contour(aes(z = estimate/180*pi, linetype = as.factor(-sign(..level..))), 
                 color = "black", binwidth = 1) +
    map.SH.3 +
    guides(linetype = "none") +
    coord_polar() + ylim(c(-90, -20)) +
    scale_x_longitude() +
    facet_wrap(~month, labeller = labeller(month = month.abb)) +
    labs(title = "Regresión en Fase", caption = "lineas = 1")
```

<div class="notes">
Es interesante que la regresión con la fase muestre patrones tan claros, pero luego resulta obvio. El defasaje de la onda hace que puntos de grilla al este de los anticiclones tengan mayor geopotencial y viceversa. La regresión entonces va a ser máxima y mínima al este y oeste de los anticiclones respectivamente y su magnitud va a ser proporcional la diferencia de altura geopotencial entre los centros adyacentes. 

(Las unidades son de mgp/grados)
</div>


```{r, cache = TRUE}
# gdata <- RepeatLon(copy(regression.gh[regressor != "intercept"]))
# gdata[regressor == "phase", estimate := estimate*pi/180]
# ggplot(gdata, aes(lon, lat)) +
#     geom_tile(data = gdata[regressor == "amplitude"],
#               aes(fill = estimate)) +
#     geom_contour(data = gdata[regressor == "phase"], 
#                  aes(z = estimate, color = as.factor(regressor), 
#                      linetype = as.factor(-sign(..level..))), binwidth = 1, 
#                  color = "black") +
#     map.SH.3 +
#     guides(linetype = "none") +
#     scale_fill_gradient2(low = muted("blue"), high = muted("red"), 
#                          name = "Regresión en Amplitud") +
#     coord_polar() + ylim(c(-90, -20)) +
#     scale_x_longitude() +
#     facet_wrap(~month, labeller = labeller(month = month.abb)) +
#     labs(subtitle = "Regresión en Amplitud (color) y Fase (líneas)", caption = "lineas = 1")
```


# OLR

----

```{r, cache.vars="regression.olr", cache = TRUE}
olr <- readRDS("DATA/NCEP/olr.Rds")
olr <- olr[qs_index[, .(date, amplitude, r2, phase)], on = "date"][!is.na(olr)]
regression.olr <- olr[, ExtractLm(fastLm(cbind(1, amplitude, phase), olr)), 
                      by = .(lon, lat, month(date))]
```

```{r}
ggplot(regression.olr[regressor == "amplitude"], aes(lon, lat)) +
    geom_tile(aes(fill = estimate)) +
    geom_point(shape = 46, size = 0.1, alpha = 0.2,
               data = regression.olr[regressor == "amplitude" & abs(estimate)/se > 2]) +
    map.world.3 +
    scale_fill_gradient2(name = "Regresión con amplitud") +
    facet_wrap(~month, ncol = 4, labeller = labeller(month = month.abb)) +
    coord_quickmap()
```

----

```{r}
ggplot(regression.olr[regressor == "phase"], aes(lon, lat)) +
    geom_tile(aes(fill = estimate*pi/180)) +
    geom_point(shape = 46, size = 0.1, alpha = 0.2,
               data = regression.olr[regressor == "phase" & abs(estimate)/se > 2]) +
    map.world.3 +
    scale_fill_gradient2(name = "Regresión con fase") +
    facet_wrap(~month, ncol = 4, labeller = labeller(month = month.abb)) +
    coord_quickmap()
```

----

```{r, cache = TRUE, cache.vars="regression.olr.lag"}
regression.olr.lag <- olr[, .(olr = shift(olr, 1), date, amplitude, phase), 
                          by = .(lon, lat)][
                              !is.na(olr), 
                              ExtractLm(fastLm(cbind(intercept = 1, amplitude, phase), olr)),
                              by = .(lon, lat, month(date))]
```
```{r}
ggplot(regression.olr.lag[regressor == "amplitude"], aes(lon, lat)) +
    geom_tile(aes(fill = estimate)) +
    geom_point(shape = 46, size = 0.1, alpha = 0.2,
               data = regression.olr.lag[regressor == "amplitude" & abs(estimate)/se > 2]) +
    map.world.3 +
    scale_fill_gradient2(name = "Regresión con amplitud\n(lag 1)") +
    facet_wrap(~month, ncol = 4, labeller = labeller(month = month.abb)) +
    coord_quickmap()
```

----

```{r}
ggplot(regression.olr.lag[regressor == "phase"], aes(lon, lat)) +
    geom_tile(aes(fill = estimate)) +
    geom_point(shape = 46, size = 0.1, alpha = 0.2,
               data = regression.olr.lag[regressor == "phase" & abs(estimate)/se > 2]) +
    map.world.3 +
    scale_fill_gradient2(name = "Regresión con fase\n(lag 1)") +
    facet_wrap(~month, ncol = 4, labeller = labeller(month = month.abb)) +
    coord_quickmap()
```



# SST

```{r, cache = TRUE, cache.vars = "regression.sst"}
sst <- readRDS("DATA/NCEP/sst.Rds")[sea == TRUE]
sst <- sst[qs_index[, .(date, amplitude, phase, r2)], on = "date"]
sst[, sd := sd(sst), by = .(lon, lat, month(date))]

regression.sst <- sst[sd != 0, ExtractLm(fastLm(cbind(1, amplitude, phase), sst)), 
                      by = .(lon, lat, month(date))]
```

----

```{r}
ggplot(regression.sst[regressor == "amplitude"], aes(lon, lat)) +
    geom_tile(aes(fill = estimate)) +
    geom_point(shape = 46, size = 0.1, alpha = 0.2,
               data = regression.olr[regressor == "amplitude" & abs(estimate)/se > 2]) +
    map.world.3 +
    scale_fill_gradient2() +
    facet_wrap(~month, ncol = 4, labeller = labeller(month = month.abb)) +
    coord_quickmap()
```

# Conclusiones

----

* La fase es una variable **fundamental** para el diangóstico de la onda 3. No solo "molesta" en las composiciones, lo cual agrega dificultades a la hora de encontrar posibles forzantes, sino que también importa mucho a la hora de analizar las consecuencias. En particular, los efectos en nuestra región van a ser dramáticamente distintos si el centro del anticiclón está al este o al oeste de nuestro país. 

* Ni con las composiciones ni con las regresiones se puede observar una señal de onda 3 hemisférica clara en todos los meses. Esto se debe en parte al problema de la fase y en parte a que pareciera que la señal no es tan hemisférica. 

* Las regresiones con los forzantes no muestran una señal clara, salvo para marzo y febrero. 

# Otras cosas de la amplitud

## Tendencia por mes

```{r}
ggplot(qs_index, aes(year(date), amplitude)) +
    geom_line() +
    geom_smooth() +
    ylab("Amplitud") + xlab("Año") +
    facet_wrap(~month(date), scales = "free", labeller = as_labeller(setNames(month.abb, 1:12)))
```

## Correlacion entre meses

```{r}
cor.month <- cor(dcast(qs_index, year(date) ~ month(date), 
                       value.var = "amplitude")[, -"date", with = FALSE]) %>%
    as.data.table()
colnames(cor.month) <- as.character(1:12)
cor.month[, month := 1:12]

gdata <- melt(cor.month, id.vars = "month", variable.name = "month2", value.name = "correlation") %>%
    .[correlation == 1, correlation := NA]

ggplot(gdata, aes(month, as.numeric(month2))) +
    geom_point(aes(size = abs(correlation), color = correlation)) +
    geom_text(aes(label = round(correlation, 1)*10), size = 2, color = "white") +
    scale_size(range = c(1, 6), guide = "none") +
    scale_x_continuous(limits = c(1, 12), breaks = 1:12, labels = month.abb, name = "Mes") +
    scale_y_reverse(limits = c(12, 1), breaks = 12:1, labels = month.abb[12:1], name = "Mes") +
    scale_color_gradient2(low = muted("blue"), high = muted("red"), name = "Correlación")
```

# Corridas SPEEDY

----

```{r}
gh.sp <- readRDS("DATA/SPEEDY/speedy.Rds")[, .(lat, lon, lev, date, gh)][, run := "control"]
gh.sp.clim <- readRDS("DATA/SPEEDY/speedy.clim.Rds")[, .(lat, lon, lev, date, gh)][, run := "climatological"]
gh.sp.noice <- readRDS("DATA/SPEEDY/speedy.noice.Rds")[, .(lat, lon, lev, date, gh)][, run := "noice"]

gh.sp <- rbind(gh.sp, gh.sp.clim, gh.sp.noice)
remove(gh.sp.clim, gh.sp.noice)
# Calculo la onda 3
qs.sp <- gh.sp[, FitQsWave(gh, 3), by = .(lat, lev, date, run)]
qs.sp.mean <- qs.sp[, lapply(.SD, mean), by = .(lat, lev, month(date), run)]

levs.index <- c(700, 300, 100)

```

```{r}
PlotQS <- function(page) {
    g <- ggplot(qs.sp.mean, aes(lat, lev)) +
        geom_contour(aes(z = amplitude), binwidth = 15, color = "black") +
        scale_x_reverse(limits = c(0, -90)) + 
        scale_y_continuous(trans = "reverselog", breaks = levs.sp, minor_breaks = NULL) +
        directlabels::geom_dl(aes(z = amplitude, label = ..level..), 
                              stat = "contour", color = "black", 
                              binwidth = 15, method = "top.pieces") +
        scale_fill_distiller(direction = 1) +
        ylab("Nivel") + xlab("Latitud") +
        annotate(geom = "segment", x = rep(-40, 3), xend = rep(-65, 3), 
                 y = levs.index, yend = levs.index, color = "gray45", linetype = 2)
    
    
    g + facet_grid_paginate(month~run, page = page, ncol = 3, nrow = 3, 
                            labeller = labeller(month = month.abb, 
                                                run = c(control = "Control",
                                                        climatological = "SSTCLIM",
                                                        noice = "NOICE")))
}
PlotQS(1)
```

----

```{r}
PlotQS(2)
```


----

```{r}
PlotQS(3)
```


----

```{r}
PlotQS(4)
```


## Diferencia control

```{r}
gdata <- qs.sp.mean[, 
                    .(control = amplitude[run == "control"] - 
                          amplitude[run == "climatological"],
                      noice = amplitude[run == "noice"] - 
                          amplitude[run == "climatological"]),
                    by = .(lat, lev, month)]


ggplot(gdata, aes(lat, lev)) +
    geom_contour(aes(z = control, linetype = as.factor(-sign(..level..))), 
                 binwidth = 2.5, color = "black") +
    scale_x_reverse(limits = c(0, -90)) + 
    scale_y_continuous(trans = "reverselog", breaks = levs.sp, minor_breaks = NULL) +
    directlabels::geom_dl(aes(z = control, label = ..level..), 
                          stat = "contour", color = "black", 
                          binwidth = 2.5, method = "top.pieces") +
    scale_fill_distiller(direction = 1) +
    ylab("Nivel") + xlab("Latitud") +
    annotate(geom = "segment", x = rep(-40, 3), xend = rep(-65, 3), 
             y = levs.index, yend = levs.index, color = "gray45", linetype = 2) +
    facet_wrap(~month, ncol = 3, 
               labeller = labeller(month = month.abb)) +
    guides(linetype = "none")
```

## Diferencia noice

```{r}
ggplot(gdata, aes(lat, lev)) +
    geom_contour(aes(z = noice, linetype = as.factor(-sign(..level..))), 
                 binwidth = 2.5, color = "black") +
    scale_x_reverse(limits = c(0, -90)) + 
    scale_y_continuous(trans = "reverselog", breaks = levs.sp, minor_breaks = NULL) +
    directlabels::geom_dl(aes(z = noice, label = ..level..), 
                          stat = "contour", color = "black", 
                          binwidth = 2.5, method = "top.pieces") +
    scale_fill_distiller(direction = 1) +
    ylab("Nivel") + xlab("Latitud") +
    annotate(geom = "segment", x = rep(-40, 3), xend = rep(-65, 3), 
             y = levs.index, yend = levs.index, color = "gray45", linetype = 2) +
    facet_wrap(~month, ncol = 3, 
               labeller = labeller(month = month.abb)) +
    guides(linetype = "none")
```

```{r}
lats <- unique(qs$lat)
lats.index <- lats[lats <= -40 & lats >= -65]
qs_index.sp <- qs.sp[lev %in% levs.index & lat %in% lats.index, 
                     .(amplitude = mean(amplitude),
                       r2 = mean(r2),
                       phase = mean(phase)), 
                     by = .(date, run)]
```


```{r}
g <- ggplot(qs_index.sp, aes(date, amplitude, color = run)) +
    geom_line() +
    # geom_smooth(span = 10/30) +
    geom_hline(aes(yintercept = mean(amplitude)), 
               linetype = 3, color = "gray45") +
    scale_x_date(date_breaks = "2 years", date_labels = "%Y") +
    ylab("Amplitud") + xlab("Fecha") +
    scale_color_brewer(palette = "Set1", name = "Corrida", 
                       labels = c(climatological = "SSTCLIM", 
                                  control = "Control",
                                  noice = "NOICE"))

DivideTimeseries(g, n = 3, x = qs_index.sp$date, ylab = "Amplitud", xlab = "Fecha")
```

<div class = "notes">
Mirando el gráfico de nuevo, me da la impresión de que la supuesta coincidencia entre las corridas no se da tanto porque coincidan en los picos sino que es una cuestión de que todas tienen un ciclo anual similar. 
</div>
----

```{r}
qs_index.sp[run != "control"][,
    control := qs_index.sp[run == "control", amplitude]] %>%
    ggplot(aes(control, amplitude, color = run)) + 
    geom_point(size = 0.4) + geom_smooth(method = "lm", size = 0.4) +
    facet_wrap(~month(date), ncol = 3, labeller = as_labeller(month.abb),
               scales = "free") +
    scale_color_brewer(palette = "Set1", name = "Corrida", 
                       labels = c(climatological = "SSTCLIM", 
                                  control = "Control",
                                  noice = "NOICE"))
```

<div class="notes">
En efecto, no parece haber relación alguna entre la amplitud en la corrida control y las otras. Esto da una idea de que en realidad no coinciden temporalmente.  
</div>

----

```{r}
qs_index.sp[, amplitude.anom := Anomaly(amplitude), by = .(run, month(date))]

g <- ggplot(qs_index.sp, aes(date, amplitude.anom, color = run)) +
    geom_line() +
    # geom_smooth(span = 10/30) +
    scale_x_date(date_breaks = "2 years", date_labels = "%Y") +
    ylab("Amplitud") + xlab("Fecha") +
    scale_color_brewer(palette = "Set1", name = "Corrida", 
                       labels = c(climatological = "SSTCLIM", 
                                  control = "Control",
                                  noice = "NOICE"))

DivideTimeseries(g, n = 3, x = qs_index.sp$date, ylab = "Amplitud (anomalía mensual)", xlab = "Fecha")
```

<div class="notes">
Graficando las anomalías mensuales en vez de los valores crudos se pierde bastante la impresión de coincidencia. Hay un pico sospechoso en 2000, pero puede ser 
</div>

----

```{r}
g <- ggplot(qs_index.sp, aes(date, phase, color = run)) +
    geom_line() +
    # geom_smooth(span = 10/30) +
    geom_hline(aes(yintercept = mean(phase)), 
               linetype = 3, color = "gray45") +
    scale_x_date(date_breaks = "2 years", date_labels = "%Y") +
    ylab("Amplitud") + xlab("Fecha") +
    scale_color_brewer(palette = "Set1", name = "Corrida", 
                       labels = c(climatological = "SSTCLIM", 
                                  control = "Control",
                                  noice = "NOICE"))

DivideTimeseries(g, n = 3, x = qs_index.sp$date, ylab = "Fase", xlab = "Fecha")
```


# Ciclo anual

```{r}

ggplot(qs_index.sp, aes(month(date), amplitude, 
                        color = run, group = interaction(month(date), run))) +
    geom_boxplot() + 
    scale_x_continuous(labels = month.abb, breaks = 1:12, name = "Mes") +
    scale_color_brewer(palette = "Set1", name = "Corrida", 
                       labels = c(climatological = "SSTCLIM", 
                                  control = "Control")) +
    scale_y_continuous(limits = c(0, 150), name = "Amplitud")
```

----

```{r}

ggplot(qs_index.sp, aes(month(date), phase*180/pi + 240, 
                        color = run, group = interaction(month(date), run))) +
    geom_boxplot() + 
    scale_x_continuous(labels = month.abb, breaks = 1:12, name = "Mes") +
    scale_color_brewer(palette = "Set1", name = "Corrida", 
                       labels = c(climatological = "SSTCLIM", 
                                  control = "Control")) +
    scale_y_longitude(name = "Fase", ticks = 20)
```



