---
title: "Corridas SPEEDY"
author: "Elio Campitelli"
output:
    ioslides_presentation:
        fig_height: 5.5
        fig_width: 10.5
        smaller: yes
        widescreen: yes
        cache: yes
---

```{r setup, include=FALSE}
knitr::opts_chunk$set(
    echo = FALSE,
    message = FALSE,
    warning = FALSE,
    cache.path = "cache-corridas/")
setwd("/home/elio/Documents/Tesis/")
library(ncdf4)
source("scripts/helperfun.R")
month.abb <- c("Ene", "Feb", "Mar", "Abr", "May", "Jun",
               "Jul", "Ago", "Sep", "Oct", "Nov", "Dic")
names(month.abb) <- as.character(1:12)
library(RcppArmadillo)
theme_elio <- theme_minimal() +
    theme(legend.position = "bottom")
theme_set(theme_elio)


map.world.3 <- BuildMap(res = 3, smooth = 3, pm = 180)
map.SH.3 <- geom_map2(map.world.3[lat %b% c(-90, 20)])
map.world.3 <- geom_map2(map.world.3)
map.SH.countries <- geom_map2(BuildMap(countries = T, res = 8))
interp.levs <- exp(seq(log(925), log(30), length.out = 40))
```



```{r}
sp <- readRDS("DATA/SPEEDY/speedy.Rds")[, .(lat, lon, lev, date, gh, u, v)][, run := "control"]
sp.clim <- readRDS("DATA/SPEEDY/speedy.clim.Rds")[, .(lat, lon, lev, date, gh, u, v)][, run := "climatological"]
sp.noice <- readRDS("DATA/SPEEDY/speedy.noice.Rds")[, .(lat, lon, lev, date, gh, u, v)][, run := "noice"]
sp.noland <- readRDS("DATA/SPEEDY/speedy.noland.Rds")[, .(lat, lon, lev, date, gh, u, v)][, run := "noland"]

sp <- rbind(sp, sp.clim, sp.noice, sp.noland)
sp[, run := factor(run, levels = c("control", "climatological", "noice", "noland"))]
remove(sp.clim, sp.noice, sp.noland)
# Calculo la onda 3
qs.sp <- sp[, FitQsWave(gh, 3), by = .(lat, lev, date, run)]
qs.sp.mean <- qs.sp[, lapply(.SD, mean), by = .(lat, lev, month(date), run)]

levs.sp <- unique(qs.sp.mean$lev)
levs.index <- c(700, 300, 100)
```

----

```{r}
library(ggrepel)
PlotQS <- function(page) {
    g <- ggplot(qs.sp.mean, aes(lat, lev)) +
        geom_contour(aes(z = amplitude), binwidth = 15, color = "black") +
        geom_contourlabel(aes(z = amplitude), binwidth = 15, step = 1) +
        scale_x_reverse(limits = c(0, -90)) + 
        scale_y_continuous(trans = "reverselog", breaks = levs.sp, minor_breaks = NULL) +
        
        # directlabels::geom_dl(aes(z = amplitude, label = ..level..), 
        #                       stat = "contour", color = "black", 
        #                       binwidth = 15, method = "top.pieces") +
        scale_fill_distiller(direction = 1) +
        ylab("Nivel") + xlab("Latitud") +
        annotate(geom = "segment", x = rep(-40, 3), xend = rep(-65, 3), 
                 y = levs.index, yend = levs.index, color = "gray45", linetype = 2)
    
    g + facet_grid_paginate(month~run, page = page, ncol = 4, nrow = 3, 
                            labeller = labeller(month = month.abb, 
                                                run = c(control = "Control",
                                                        climatological = "SSTCLIM",
                                                        noice = "NOICE", 
                                                        noland = "NOLAND")))
}
PlotQS(1)
```

----

```{r}
PlotQS(2)
```


----

```{r}
PlotQS(3)
```


----

```{r}
PlotQS(4)
```


## Diferencia control

```{r}
gdata <- qs.sp.mean[, 
                    .(control = amplitude[run == "control"] - 
                          amplitude[run == "climatological"],
                      noice = amplitude[run == "control"] - 
                          amplitude[run == "noice"],
                      noland = amplitude[run == "control"] - 
                          amplitude[run == "noland"]),
                    by = .(lat, lev, month)]


DifPlot <- function(var) {
    # breaks <- seq(-12.5, 12.5, by = 2.5)
    # breaks <- breaks[breaks != 0]
    ggplot(gdata, aes(lat, lev)) +
        stat_fill_contour(aes_string(z = var), binwidth = 2.5) +
        geom_contour(aes_string(z = var, linetype = "as.factor(-sign(..level..))"),
                     binwidth = 2.5, color = "black") +
        # geom_contourlabel(binwidth = 2.5, aes(z = control)) +
        scale_x_reverse(limits = c(0, -90), expand = c(0, 0)) + 
        scale_y_continuous(trans = "reverselog", breaks = levs.sp, minor_breaks = NULL, 
                           expand = c(0, 0)) +
        # directlabels::geom_dl(aes(z = control, label = ..level..),
                              # stat = "contour", color = "black",
                              # binwidth = 2.5, method = "top.pieces") +
        scale_fill_divergent(name = "Diferencia amplitud QS3", binwidth = 2.5) +
        guides(fill = guide_colorbar(title.position = "top", keywidth = unit(16, "lines"),
                                     title.hjust = 0.5)) +
        ylab("Nivel") + xlab("Latitud") +
        annotate(geom = "segment", x = rep(-40, 3), xend = rep(-65, 3), 
                 y = levs.index, yend = levs.index, color = "gray45", linetype = 2) +
        facet_wrap(~month, ncol = 3, 
                   labeller = labeller(month = month.abb)) +
        guides(linetype = "none")
}

DifPlot("control")
```

## Diferencia noice

```{r}
DifPlot("noice")
```

## Diferencia noland

```{r}
DifPlot("noland")
```


# Regresiones

```{r}
levs.index <- c(700, 300, 100)
lats <- unique(qs.sp$lat)
lats.index <- lats[lats <= -40 & lats >= -65]
qs_index.sp <- qs.sp[lev %in% levs.index & lat %in% lats.index, 
                     .(amplitude = mean(amplitude),
                       r2 = mean(r2),
                       phase = mean(phase)), 
                     by = .(date, run)]

label.runs <- c(climatological = "SSTCLIM", 
                control = "Control",
                noice = "NOICE", 
                noland = "NOLAND")

```


```{r}
# Regresiones. 
sp <- sp[qs_index.sp, on = c("date", "run")]

# regression.sp <- sp[lev == 300, {
#     ampl.norm <- as.numeric(scale(amplitude))
#     phase.norm <- as.numeric(scale(phase))
#     ExtractLm(fastLm(cbind(intercept = 1, amplitude = ampl.norm, phase = phase.norm), gh))},
#     by = .(lat, lon, lev, month(date), run)]
# 
# 
# regression.ampl.sp <- sp[lev == 300, {
#     ampl.norm <- as.numeric(scale(amplitude))
#     ExtractLm(fastLm(cbind(intercept = 1, amplitude = ampl.norm), gh))},
#     by = .(lat, lon, lev, month(date), run)] 
# 
# regression.phase.sp <- sp[lev == 300, {
#     phase.norm <- as.numeric(scale(phase))
#     ExtractLm(fastLm(cbind(intercept = 1, phase = phase.norm), gh))},
#     by = .(lat, lon, lev, month(date), run)]
# 
# regression.sp.simple <- rbind(regression.phase.sp[regressor != "intercept"], regression.ampl.sp[regressor != "intercept"])
# saveRDS(regression.sp, "cache-corridas/regression.sp.Rds")
# saveRDS(regression.sp.simple, "cache-corridas/regression.sp.simple.Rds")

regression.sp <- readRDS("cache-corridas/regression.sp.Rds")
regression.sp.simple <- readRDS("cache-corridas/regression.sp.simple.Rds")
```

## Regresión simple vs. múltiple (corrida control)

```{r}
g <- rbind(regression.sp[run == "control" & regressor == "amplitude"][, regression := "multiple"],
           regression.sp.simple[run == "control" & regressor == "amplitude"][, regression := "single"]) %>%
    RepeatLon() %>% 
    ggplot(aes(lon, lat, z = estimate)) + 
    stat_fill_contour(binwidth = 10) +
    map.SH.3 +
    scale_fill_divergent(name = "Regrsión en amplitud", binwidth = 10) +
    scale_x_longitude() +
    scale_y_continuous(expand = c(0, 0), name = "", limits = c(-90, -10)) +
    coord_polar() +
    guides(fill = guide_colorbar(title.position = "top", barwidth = unit(15, "lines"),
                                 title.hjust = 0.5)) 
g + facet_grid_paginate(regression~month, 
                        labeller = labeller(month = month.abb, 
                                            regression = c(single = "simple", 
                                                           multiple = "multiple")), 
                        ncol = 4, nrow = 2, page = 1)
```

## Regresión simple vs. múltiple (corrida control)

```{r}
g + facet_grid_paginate(regression~month, 
                        labeller = labeller(month = month.abb, 
                                            regression = c(single = "simple", 
                                                           multiple = "multiple")), 
                        ncol = 4, nrow = 2, page = 2)
```

## Regresión simple vs. múltiple (corrida control)

```{r}
g + facet_grid_paginate(regression~month, 
                        labeller = labeller(month = month.abb, 
                                            regression = c(single = "simple", 
                                                           multiple = "multiple")), 
                        ncol = 4, nrow = 2, page = 3)
```


## Regresión simple vs. múltiple (corrida control)

```{r}
g <- rbind(regression.sp[run == "control" & regressor == "phase"][, regression := "multiple"],
           regression.sp.simple[run == "control" & regressor == "phase"][, regression := "single"]) %>%
    RepeatLon() %>% 
    ggplot(aes(lon, lat, z = estimate)) + 
    stat_fill_contour(binwidth = 10) +
    map.SH.3 +
    scale_fill_divergent(name = "Regrsión en fase", binwidth = 10) +
    scale_x_longitude() +
    scale_y_continuous(expand = c(0, 0), name = "", limits = c(-90, -10)) +
    coord_polar() +
    guides(fill = guide_colorbar(title.position = "top", barwidth = unit(15, "lines"),
                                 title.hjust = 0.5)) 
g + facet_grid_paginate(regression~month, 
                        labeller = labeller(month = month.abb, 
                                            regression = c(single = "simple", 
                                                           multiple = "multiple")), 
                        ncol = 4, nrow = 2, page = 1)
```

## Regresión simple vs. múltiple (corrida control)

```{r}
g + facet_grid_paginate(regression~month, 
                        labeller = labeller(month = month.abb, 
                                            regression = c(single = "simple", 
                                                           multiple = "multiple")), 
                        ncol = 4, nrow = 2, page = 2)
```

## Regresión simple vs. múltiple (corrida control)

```{r}
g + facet_grid_paginate(regression~month, 
                        labeller = labeller(month = month.abb, 
                                            regression = c(single = "simple", 
                                                           multiple = "multiple")), 
                        ncol = 4, nrow = 2, page = 3)
```

<div class ="notes"> 
Hay muy poca diferencia en los campos de regresiones hechos por correlación simple o múltiple. Voy a decidir seguir con la múltiple porque:
1. Es más "elegante" y fácil de hacer.
2. Me permite, en el futuro, predecir un campo de geopotencial a partir de la amplitud y la fase. 
</div>

----

```{r}
gdata <- regression.sp[regressor == "amplitude"] 
g <- ggplot(RepeatLon(gdata), aes(lon, lat, z = estimate)) +
    stat_fill_contour(binwidth = 15) +
    geom_contour(binwidth = 15, color = "gray27", size = 0.1) +
    map.SH.3 +
    scale_x_longitude() +
    scale_y_continuous(expand = c(0,0), limits = c(-90, -10)) +
    # geom_contour() +
    # geom_tile(aes(fill = estimate)) +
    scale_fill_divergent(name =  "Regresión", 
                         binwidth = 15) +
    guides(fill = guide_colorbar(title.position = "top", barwidth = unit(15, "lines"),
                                 title.hjust = 0.5)) +
    coord_polar()
    # coord_map()

g + facet_grid_paginate(run~month, ncol = 6, nrow = 4, page = 1,
                        labeller = labeller(month = month.abb, run = label.runs))
```


<div class="notes">
La regressión con la amplitud sugiere que Speedy no logra 
</div>
----


```{r}
g + facet_grid_paginate(run~month, ncol = 6, nrow = 4, page = 2,
                        labeller = labeller(month = month.abb, run = label.runs))
```


----

```{r}
gdata <- regression.sp[regressor == "phase"] 
g <- ggplot(RepeatLon(gdata), aes(lon, lat, z = estimate)) +
    stat_fill_contour(binwidth = 15) +
    geom_contour(binwidth = 15, color = "gray27", size = 0.1) +
    map.SH.3 +
    scale_x_longitude() +
    scale_y_continuous(expand = c(0,0), limits = c(-90, -10)) +
    # geom_contour() +
    # geom_tile(aes(fill = estimate)) +
    scale_fill_divergent(name =  "Regresión", 
                         binwidth = 15) +
    guides(fill = guide_colorbar(title.position = "top", barwidth = unit(15, "lines"),
                                 title.hjust = 0.5)) +
    coord_polar()

g + facet_grid_paginate(run~month, ncol = 6, nrow = 4, page = 1,
                        labeller = labeller(month = month.abb, run = label.runs))
```

----

```{r}

g + facet_grid_paginate(run~month, ncol = 6, nrow = 4, page = 2,
                        labeller = labeller(month = month.abb, run = label.runs))
```

# Relación Fase-Amplitud (NCEP)

----

Algo que tendría que haber hecho hace tiempo!!

----

```{r}
qs_index <- readRDS("DATA/NCEP/qs_index.Rds")
qs_index %>% 
    .[, run := "ncep"] %>% 
    rbind(qs_index.sp[run == "control", ]) %>% 
ggplot(aes(phase, amplitude, color = run)) +
    geom_point(size = 0.3) + geom_smooth(se = F, size = 0.5) +
    scale_x_continuous(name = "Fase") +
    scale_y_continuous(name = "Amplitud") +
    scale_color_brewer(palette = "Set1", labels = c(ncep = "NCEP", control = "SPEEDY")) +
    facet_wrap(~month(date), scales = "free", labeller = labeller(month = month.abb))
```
