---
title: "Composición de campos"
author: "Elio Campitelli"
date: "April 26, 2017"
output:
    ioslides_presentation: 
        fig_height: 5
        fig_width: 9
        smaller: yes
        widescreen: yes
---

```{r, include = FALSE}
knitr::opts_chunk$set(
    echo = FALSE,
    message = FALSE,
    warning = FALSE)
setwd("/home/elio/Documents/Tesis/")
library(ncdf4)
source("scripts/helperfun.R")
month.abb <- c("Ene", "Feb", "Mar", "Abr", "May", "Jun", 
               "Jul", "Ago", "Sep", "Oct", "Nov", "Dic")
names(month.abb) <- as.character(1:12)

theme_elio <- theme_minimal() + 
    theme(legend.position = "bottom")
theme_set(theme_elio)


map.world.3 <- BuildMap(res = 3, smooth = 3, pm = 180)
map.SH.3 <- geom_map2(map.world.3[lat %b% c(-90, 20)])
map.world.3 <- geom_map2(map.world.3)
interp.levs <- exp(seq(log(925), log(30), length.out = 40))
```


## Amplitud de la onda 3

```{r}
# Leo datos de geopotencial de NCEP.
gh <- readRDS("DATA/NCEP/ncep.Rds")[lat <= 20, .(lat, lon, lev, date, gh)]

# Calculo la onda 3
qs <- gh[, FitQsWave(gh, 3), by = .(lat, lev, date)]
qs.mean <- qs[, lapply(.SD, mean), by = .(lat, lev, month(date), k)]

levs.sp <- ncvar_get(nc_open("DATA/SPEEDY/attm.nc"), "lev")
levs.index <- c(700, 300, 100)
```

```{r}
g <- ggplot(qs.mean[k == 3], aes(lat, lev)) +
    geom_contour(aes(z = amplitude), binwidth = 15, color = "black") +
    scale_x_reverse(limits = c(0, -90)) + 
    scale_y_continuous(trans = "reverselog", breaks = levs.sp, minor_breaks = NULL) +
    directlabels::geom_dl(aes(z = amplitude, label = ..level..), 
                          stat = "contour", color = "black", 
                          binwidth = 15, method = "top.pieces") +
    scale_fill_distiller(direction = 1) +
    ylab("Nivel") + xlab("Latitud") +
    annotate(geom = "segment", x = rep(-40, 3), xend = rep(-65, 3), 
             y = levs.index, yend = levs.index, color = "gray45", linetype = 2)

g + facet_grid_paginate(month~., page = 1, ncol = 1, nrow = 3, labeller = labeller(month = month.abb))
```

## Amplitud de la onda 3

```{r}
g + facet_grid_paginate(month~., page = 2, ncol = 1, nrow = 3, labeller = labeller(month = month.abb))
```

## Amplitud de la onda 3

```{r}
g + facet_grid_paginate(month~., page = 3, ncol = 1, nrow = 3, labeller = labeller(month = month.abb))
```

## Amplitud de la onda 3

```{r}
g + facet_grid_paginate(month~., page = 4, ncol = 1, nrow = 3, labeller = labeller(month = month.abb))
```

## 

Para construir el índice tomo --por ahora-- el promedio de la amplitud de la onda 3 en los niveles 700, 300 y 100 entre 65º y 40ºS (línea punteada anterior).

```{r}
lats <- unique(qs$lat)
lats.index <- lats[lats <= -40 & lats >= -65]
qs_index <- qs[lev %in% levs.index & lat %in% lats.index, 
               .(amplitude = mean(amplitude),
                 r2 = mean(r2),
                 phase = mean(phase)), 
               by = date]
```

```{r}
g <- ggplot(qs_index, aes(date, amplitude)) +
    geom_line() + 
    geom_hline(aes(yintercept = mean(amplitude)), linetype = 3, color = "gray45") +
    scale_x_date(date_breaks = "2 years", date_labels = "%Y") +
    ylab("Amplitud") + xlab("Fecha")

DivideTimeseries(g, n = 3, qs_index$date, ylab = "Amplitud", xlab = "Fecha")
```


## Ciclo anual

```{r}
Tercile <- function(x) {
    r <- quantile(x, probs = c(0.025, 1/3, 0.5, 2/3, 0.975))
    names(r) <- c("ymin", "lower", "middle", "upper", "ymax")
    r
} 
qs_index[, quantile.ampl := ecdf(amplitude)(amplitude), by = month(date)]
ggplot(qs_index, aes(month(date), amplitude, group = month(date))) +
    geom_point(data = qs_index[quantile.ampl >= 0.975 | quantile.ampl <= 0.025]) +
    stat_summary(fun.data = Tercile, geom = "boxplot", position = "dodge") +
    scale_x_continuous(labels = month.abb, breaks = 1:12, name = "Mes") +
    ylab("Amplitud") +
    labs(caption = "líneas: 95%\ncajas: terciles")

```


## Usando R2 como índice

```{r}
g <- ggplot(qs_index, aes(date, r2)) +
    geom_line() +
    geom_hline(aes(yintercept = mean(r2)), linetype = 3, color = "gray45") +
    scale_x_date(date_breaks = "2 years", date_labels = "%Y") +
    ylab("Amplitud") + xlab("Fecha")

DivideTimeseries(g, n = 3, qs_index$date, ylab = "R2", xlab = "Fecha")
```

## Ciclo anual de R^2

```{r}
qs_index[, quantile.r2 := ecdf(r2)(r2), by = month(date)]
ggplot(qs_index, aes(month(date), r2, group = month(date))) +
    geom_point(data = qs_index[quantile.r2 >= 0.975 | quantile.r2 <= 0.025]) +
    stat_summary(fun.data = Tercile, geom = "boxplot", position = "dodge") +
    scale_x_continuous(labels = month.abb, breaks = 1:12, name = "Mes") +
    ylab("R2") +
    labs(caption = "líneas: 95%\ncajas: terciles")

```

## Amplitud vs. R^2

```{r}
gdata <- qs_index
gdata[, month := month(date)]
ggplot(gdata, aes(r2, amplitude)) + 
    geom_point(alpha = 0.3) + 
    geom_smooth(se = F, linetype = 1, size = 0.3, color = "black")  +
    xlab("R^2") + ylab("Amplitud") +
    facet_wrap(~month, ncol = 3, labeller = labeller(month = month.abb))
```


# Composición de Geopotencial usando percentil 66 de la amplitud (lineas = 15 mgp)

----

```{r}
gh <- gh[qs_index, on = "date"]
gh.composition <- gh[, .(gh = mean(gh[quantile.ampl >= 2/3]) - mean(gh)), 
                     by = .(lon, lat, lev, month(date))]
```

```{r, fig.height=6, fig.width=10}
PlotComposition <- function(data, lev.plot, binwidth = 15) {
    ggplot(RepeatLon(data[lev == lev.plot]), aes(lon, lat)) +
        geom_contour(aes(z = gh, linetype = as.factor(-sign(..level..))), 
                     color = "black", binwidth = binwidth) +
        # coord_map_polar +
        coord_polar() +
        scale_x_longitude() +
        ylim(c(-90, 0)) +
        facet_wrap(~month, nrow = 3, labeller = labeller(month = month.abb)) +
        map.SH.3 +
        scale_linetype(guide = FALSE) +
        labs(subtitle = paste0("nivel = ", lev.plot))
}

PlotComposition(gh.composition, 100)
```

----

```{r, fig.height=6, fig.width=10}
PlotComposition(gh.composition, 300)
```

----

```{r, fig.height=6, fig.width=10}
PlotComposition(gh.composition, 700)
```

# Composición de Geopotencial usando percentil 66 de R^2 (lineas = 15 mgp)


```{r}
gh.composition.r2 <- gh[, .(gh = mean(gh[quantile.r2 >= 2/3]) - mean(gh)), 
                        by = .(lon, lat, lev, month(date))]
```

----

```{r, fig.height=6, fig.width=10}
PlotComposition(gh.composition.r2, 100)
```

----

```{r, fig.height=6, fig.width=10}
PlotComposition(gh.composition.r2, 300)
```

----

```{r, fig.height=6, fig.width=10}
PlotComposition(gh.composition.r2, 700)
```

# Composición usando 1 desvío estandar (lineas = 20 mgp)

----

```{r}
qs_index[, amplitude.norm := (amplitude - mean(amplitude))/sd(amplitude), by = month(date)]

ggplot(qs_index, aes(month(date), amplitude.norm, group = month(date))) +
    geom_boxplot() +
    ylab("Amplitud normalizada") + 
    scale_x_continuous(breaks = 1:12, labels = month.abb)

```

---- 

```{r}
gh <- gh[qs_index[, .(date, amplitude.norm)], on = "date"]
gh.composition.sd <- gh[, .(gh = mean(gh[amplitude.norm >= 1]) - mean(gh)), 
                        by = .(lon, lat, lev, month(date))]
```


```{r, fig.height=6, fig.width=10}
PlotComposition(gh.composition.sd, 100)
```

----

```{r, fig.height=6, fig.width=10}
PlotComposition(gh.composition.sd, 300)
```

----

```{r, fig.height=6, fig.width=10}
PlotComposition(gh.composition.sd, 700)
```

# Composición de OLR y SST (percentil 66 de amplitud)

----

```{r}
olr <- readRDS("DATA/NCEP/olr.Rds")

olr.comp <- olr[qs_index[, .(date, quantile.ampl)], on = "date"]
olr.comp <- olr.comp[, 
                     .(olr = mean(olr[quantile.ampl >= 2/3]) - mean(olr)),
                     by = .(lat, lon, month(date))]
```

```{r}
ggplot(olr.comp, aes(lon, lat)) +
    geom_tile(aes(fill = olr)) +
    scale_fill_gradient2(low = muted("blue"), high = muted("red")) +
    scale_x_longitude() +
    coord_quickmap() +
    map.world.3 +
    facet_wrap(~month, labeller = labeller(month = month.abb))
```

---- 

```{r}
ggplot(olr.comp[abs(olr) >= 5], aes(lon, lat)) +
    geom_tile(aes(fill = olr)) +
    scale_fill_gradient2(low = muted("blue"), high = muted("red")) +
    scale_x_longitude() +
    coord_quickmap() +
    map.world.3 +
    facet_wrap(~month, labeller = labeller(month = month.abb)) +
    labs(caption = "sólo anomalías mayores a +-5")
```


----

```{r}
sst <- readRDS("DATA/NCEP/sst.Rds")

sst.comp <- sst[qs_index[, .(date, quantile.ampl)], on = "date"]
sst.comp <- sst.comp[sea == T, .(sst = mean(sst[quantile.ampl >= 2/3]) - mean(sst)),
                     by = .(lat, lon, month(date))]

```

```{r}
ggplot(sst.comp, aes(lon, lat)) +
    geom_tile(aes(fill = sst)) +
    scale_fill_gradient2(low = muted("blue"), high = muted("red")) +
    scale_x_longitude() +
    coord_quickmap() +
    map.world.3 +
    facet_wrap(~month, labeller = labeller(month = month.abb))
```


# Speedy: corrida control vs. sst climatológica

----

```{r}
# Leo datos de geopotencial de SPEEDY.
gh.sp <- readRDS("DATA/SPEEDY/speedy.Rds")[, .(lat, lon, lev, date, gh)][, run := "control"]
gh.sp.clim <- readRDS("DATA/SPEEDY/speedy.clim.Rds")[, .(lat, lon, lev, date, gh)][, run := "climatological"]

gh.sp <- rbind(gh.sp, gh.sp.clim)
remove(gh.sp.clim)
# Calculo la onda 3
qs.sp <- gh.sp[, FitQsWave(gh, 3), by = .(lat, lev, date, run)]
qs.sp.mean <- qs.sp[, lapply(.SD, mean), by = .(lat, lev, month(date), run)]

levs.index <- c(700, 300, 100)
```


```{r}
PlotQS <- function(page) {
    g <- ggplot(qs.sp.mean, aes(lat, lev)) +
        geom_contour(aes(z = amplitude), binwidth = 15, color = "black") +
        scale_x_reverse(limits = c(0, -90)) + 
        scale_y_continuous(trans = "reverselog", breaks = levs.sp, minor_breaks = NULL) +
        directlabels::geom_dl(aes(z = amplitude, label = ..level..), 
                              stat = "contour", color = "black", 
                              binwidth = 15, method = "top.pieces") +
        scale_fill_distiller(direction = 1) +
        ylab("Nivel") + xlab("Latitud") +
        annotate(geom = "segment", x = rep(-40, 3), xend = rep(-65, 3), 
                 y = levs.index, yend = levs.index, color = "gray45", linetype = 2)
    
    
    g + facet_grid_paginate(month~run, page = page, ncol = 2, nrow = 3, 
                            labeller = labeller(month = month.abb, 
                                                run = c(control = "Control",
                                                        climatological = "SST Climatológica")))
}
PlotQS(1)
```

----

```{r}
PlotQS(2)
```

----

```{r}
PlotQS(3)
```

----

```{r}
PlotQS(4)
```


## Diferencia (control - sst climatológica)

```{r}
gdata <- qs.sp.mean[, 
                    .(dif = amplitude[run == "control"] - amplitude[run == "climatological"]),
                 by = .(lat, lev, month)]
                     
ggplot(gdata, aes(lat, lev)) +
    geom_contour(aes(z = dif, linetype = as.factor(-sign(..level..))), 
                 binwidth = 2.5, color = "black") +
    scale_x_reverse(limits = c(0, -90)) + 
    scale_y_continuous(trans = "reverselog", breaks = levs.sp, minor_breaks = NULL) +
    directlabels::geom_dl(aes(z = dif, label = ..level..), 
                          stat = "contour", color = "black", 
                          binwidth = 2.5, method = "top.pieces") +
    scale_fill_distiller(direction = 1) +
    ylab("Nivel") + xlab("Latitud") +
    annotate(geom = "segment", x = rep(-40, 3), xend = rep(-65, 3), 
             y = levs.index, yend = levs.index, color = "gray45", linetype = 2) +
    facet_wrap(~month, labeller = labeller(month = month.abb), ncol = 3) +
    guides(linetype = "none")
```

----

```{r}
lats <- unique(qs$lat)
lats.index <- lats[lats <= -40 & lats >= -65]
qs_index.sp <- qs.sp[lev %in% levs.index & lat %in% lats.index, 
               .(amplitude = mean(amplitude),
                 r2 = mean(r2),
                 phase = mean(phase)), 
               by = .(date, run)]
```

```{r}
g <- ggplot(qs_index.sp, aes(date, amplitude, color = run)) +
    geom_line() + 
    geom_hline(aes(yintercept = mean(amplitude)), 
               linetype = 3, color = "gray45") +
    scale_x_date(date_breaks = "2 years", date_labels = "%Y") +
    ylab("Amplitud") + xlab("Fecha") +
    scale_color_brewer(palette = "Set1", name = "Corrida", 
                       labels = c(climatological = "SST Climatológica", 
                                  control = "Control"))

DivideTimeseries(g, n = 3, x = qs_index.sp$date, ylab = "Amplitud", xlab = "Fecha")
```

----

```{r}
g <- ggplot(qs_index.sp, aes(date, phase, color = run)) + 
    geom_line() +
    geom_smooth() +
    scale_color_brewer(palette = "Set1", name = "Corrida", 
                       labels = c(climatological = "SST Climatológica", 
                                  control = "Control"))
    
DivideTimeseries(g, n = 3, x = qs_index.sp$date, xlab = "Fecha", ylab = "Fase")
```

## Ciclo anual

```{r}
qs_index.sp[, quantile.ampl := ecdf(amplitude)(amplitude), by = .(run, month(date))]
ggplot(qs_index.sp, aes(month(date), amplitude, 
                        color = run, group = interaction(month(date), run))) +
    geom_point(data = qs_index.sp[quantile.ampl >= 0.975 | quantile.ampl <= 0.025]) +
    stat_summary(fun.data = Tercile, geom = "boxplot", position = "dodge") +
    scale_x_continuous(labels = month.abb, breaks = 1:12, name = "Mes") +
        scale_color_brewer(palette = "Set1", name = "Corrida", 
                       labels = c(climatological = "SST Climatológica", 
                                  control = "Control")) +
    ylab("Amplitud") +
    labs(caption = "líneas: 95%\ncajas: terciles")

```


# Composiciones SPEEDY

```{r}
gh.sp <- gh.sp[qs_index.sp[, .(date, run, quantile.ampl)], on = c("date", "run")]
gh.composition.sp <- gh.sp[, .(gh = mean(gh[quantile.ampl >= .66]) - mean(gh)), 
                        by = .(lon, lat, lev, month(date), run)]

```


## Control

```{r, fig.height=6, fig.width=10}
PlotComposition(gh.composition.sp[run == "control"], 100)
```

## Climatológica

```{r, fig.height=6, fig.width=10}
PlotComposition(gh.composition.sp[run == "climatological"], 100)
```


## Control

```{r, fig.height=6, fig.width=10}
PlotComposition(gh.composition.sp[run == "control"], 300)
```

## Climatológica
```{r, fig.height=6, fig.width=10}
PlotComposition(gh.composition.sp[run == "climatological"], 300)
```


## Control

```{r, fig.height=6, fig.width=10}
PlotComposition(gh.composition.sp[run == "control"], 700)
```

## Climatológica
```{r, fig.height=6, fig.width=10}
PlotComposition(gh.composition.sp[run == "climatological"], 700)
```