---
title: "Flujos de actividad de onda"
author: "Elio Campitelli"
date: "`r Sys.Date()`"
output:
    tufte::tufte_html: default
link-citations: yes
---

```{r setup, include=FALSE}
library(tufte)
# invalidate cache when the tufte version changes
knitr::opts_chunk$set(tidy = FALSE, cache.extra = packageVersion('tufte'))
options(htmltools.dir.version = FALSE)

knitr::opts_chunk$set(
    echo = FALSE,
    message = FALSE,
    warning = FALSE, 
    cache.path = "cache-tufte/")
setwd("/home/elio/Documents/Tesis/")
library(ncdf4)
source("scripts/helperfun.R")
month.abb <- c("Ene", "Feb", "Mar", "Abr", "May", "Jun",
               "Jul", "Ago", "Sep", "Oct", "Nov", "Dic")
names(month.abb) <- as.character(1:12)
library(RcppArmadillo)
theme_elio <- theme_minimal() +
    theme(legend.position = "bottom")
theme_set(theme_elio)


map.world.3 <- BuildMap(res = 3, smooth = 3, pm = 180)
map.SH.3 <- geom_map2(map.world.3[lat %b% c(-90, 20)])
map.world.3 <- geom_map2(map.world.3)
map.SH.countries <- geom_map2(BuildMap(countries = T, res = 8))
interp.levs <- exp(seq(log(925), log(30), length.out = 40))
```


```{r}
ncep <- melt(ReadNCEP("DATA/NCEP/hgt.mon.mean.nc", var = "hgt"), value.name = "gh")
setDT(ncep)
ncep[, u := c(ReadNCEP("DATA/NCEP/uwnd.mon.mean.nc", "uwnd"))][
    , v := c(ReadNCEP("DATA/NCEP/vwnd.mon.mean.nc", "vwnd"))]

ncep <- ncep[lat < 0 & lev == 300]
ncep[, gh.t := Anomaly(gh), by = .(lon, lat, lev, month(date))]
ncep[, c("u.mean", "v.mean") := lapply(.SD, mean), 
     by = .(lon, lat, lev, month(date)), 
     .SDcols = c("u", "v")]

# Flujos de actividad de onda
flux <- ncep[, WaveFlux(gh.t, u.mean, v.mean, lon, lat, lev), by = .(lev, date)]

# Onda estacionaria 3
qs <- ncep[, FitQsWave(gh, 3), by = .(lat, lev, date)]
qs.mean <- qs[, lapply(.SD, mean), by = .(lat, lev, month(date), k)]

# Índice
levs.index <- c(300)
lats.index <- qs[lat <= -40 & lat >= -65, unique(lat)]
qs_index <- qs[lev %in% levs.index & lat %in% lats.index, 
               .(amplitude = mean(amplitude),
                 r2 = mean(r2),
                 phase = mean(phase)), 
               by = date]
qs_index[, percentile := Percentile(amplitude), by = .(month(date))]

```

`r newthought("Vamos a hacer una prueba")` con los Flujos de actividad de onda. A modo de ejemplo, voy a tomar enero y hacer la composición de altura geopotencial y de flujos de actividad de onda para los meses con amplitud mayor al percentil 66. 

```{r}
ncep <- ncep[qs_index[, .(date, amplitude, percentile)], on = "date"]
ncep <- ncep[flux, on = c("lon", "lat", "lev", "date")]

composition <- ncep[month(date) == 1,
                    lapply(.SD, function(x) mean(x[percentile > 0.66]) - mean(x)),
                    by = .(lon, lat, lev, month(date)), .SDcols = c("gh", "w.x", "w.y")]
```

Antes de eso, veamos qué sucede en un mes en particular, enero de 1985.

```{r, fig.width = 9, fig.height=5, fig.fullwidth = TRUE, fig.cap="Anomalía de geopotencial (contornos, líneas = 20) y flujo de actividad de onda (flechas) para enero de 1985."}
s <- .2
flux.path <- rbind(data.table(lon = c(160, 215, 250, 310, 360-3.76),
                              lat = -c(45, 55, 46, 60, 45), 
                              path = 1), 
                   data.table(lon = c(3.76, 20, 70),
                              lat = -c(45, 35, 45),
                              path = 2))

ggplot(ncep[lat < -10 & lev == 300 & date == date[1]], aes(lon, lat)) +
    geom_contour(aes(z = gh.t, linetype = as.factor(-sign(..level..)),
                     color = ..level..),
                 size = 0.4, binwidth = 20) +
    geom_contourlabel(aes(z = gh.t), binwidth = 20, step = 2, exclude = 0, 
                      color = "gray27", size = 2.5) +
    map.SH.3  +
    ggalt::geom_xspline(data = flux.path, aes(group = path), spline_shape = 0.5,
                        color = "purple", alpha = .8, linetype = 2,  size = 1.2) +
    geom_arrow(aes(vx = w.x, vy = w.y), scale = s,
               size = 0.15, step = 2, min = 5) +
    scale_color_divergent(name = "Anomalía de geopotencial", binwidth = 20) +
    theme(legend.key.width = unit(3, "lines")) +
    coord_quickmap() +
    scale_size_continuous(range = c(0, 0.4)) +
    # coord_equal() +
    scale_y_continuous(limits = c(-75, -10), breaks = seq(-90, 0, by = 20)) +
    scale_x_longitude() +
    scale_linetype(guide = "none")
```

Se ve como hay un importante flujo que va desde la baja al este de Australia hacia el sudeste. Parte de este sigue hacia el sur hasta \~-70°S donde hay una convergencia del flujo. Otra pequeña proporción sigue hacia el este y oscila entre los -45°S y -60°S hasta llegar al sur del Índico. Este no es el principal sentido del flujo. 


```{r, fig.width = 9, fig.height = 7, fig.fullwidth = TRUE}
s <- 0.2
gdata <- ncep[lat < -10 & lev == 300 & percentile > 0.66 & month(date) == 1]
gdata[, year := year(date)]
g <- ggplot(gdata, aes(lon, lat)) +
    geom_contour(aes(z = gh.t, linetype = as.factor(-sign(..level..)),
                     color = ..level..),
                 size = 0.3, binwidth = 20) +
    map.SH.3  +
    geom_segment(size = 0.2, 
                 aes(xend = ifelse(Mag(w.x, w.y) > 5 & lon > min(lon), lon + w.x*s, NA),
                     yend = JumpBy(lat + w.y*s, by = 2, fill = NA)),
                 arrow = arrow(angle = 12, length = unit(0.2, "lines"))) +
    # ggalt::geom_xspline(data = flux.path, spline_shape = 0.5, color = "purple",
    # alpha = .8, linetype = 2, aes(group = path)) +
    scale_color_divergent(name = "Anomalía de geopotencial") +
    # coord_quickmap() +
    coord_map() +
    scale_y_continuous(limits = c(-75, -10), breaks = seq(-90, 0, by = 20)) +
    scale_x_longitude() +
    # scale_x_continuous(breaks = seq(0, 360, by = 20)) +
    scale_linetype(guide = "none") 

g + facet_wrap_paginate(~year, ncol = 2, nrow = 3, page = 1)
```


¿Qué pasa con la 



```{r}
s <- 1
ggplot(composition[lat < -20 & lev == 300], aes(lon, lat)) +
    geom_contour(aes(z = gh, linetype = as.factor(-sign(..level..)),
                     color = ..level..),
                 size = 0.3, binwidth = 20) +
    map.SH.3  +
    geom_segment(size = 0.2, 
                 aes(xend = ifelse(Mag(w.x, w.y) > 1 & lon > min(lon), lon + w.x*s, NA),
                     yend = JumpBy(lat + w.y*s, by = 2, fill = NA)),
                 arrow = arrow(angle = 12, length = unit(0.2, "lines"))) +
    # ggalt::geom_xspline(data = flux.path, spline_shape = 0.5, color = "purple",
    # alpha = .8, linetype = 2, aes(group = path)) +
    scale_color_divergent(name = "Anomalía de geopotencial") +
    # coord_quickmap() +
    coord_map() +
    scale_y_continuous(limits = c(-75, -10), breaks = seq(-90, 0, by = 20)) +
    scale_x_longitude() +
    # scale_x_continuous(breaks = seq(0, 360, by = 20)) +
    scale_linetype(guide = "none")
```




