---
title: "Tesis"
subtitle: "Una tesis"
author: "Elio Campitelli"
date: ""
lang: es-AR
bibliography: [Papers/Biblio.bib, Papers/packages.bib]
geometry: "inner = 3cm, outer = 5cm, top = 2.5cm, bottom = 2.5cm, marginparwidth = 4.5cm, marginparsep = 3mm"
documentclass: book
classoption: a4paper
knit: (function(file, encoding, ...) {
    rmarkdown::render(file, encoding = encoding, 
                output_dir = "docs/")})
output:
    pdf_document:
      fig_height: 3
      fig_width: 6
      keep_tex: yes
      latex_engine: xelatex
      number_sections: yes
      toc: yes
      toc_depth: 4
header-includes: 
    - \linespread{1.25}
    - \usepackage{subfig}
    - \usepackage{marginnote}
#   - \usepackage[nomarkers,figuresonly]{endfloat}
link-citations: yes
---

```{r setup, include=FALSE}
knitr::opts_chunk$set(tidy = FALSE,
                      echo = FALSE, 
                      cache = TRUE, 
                      force.cap = TRUE,
                      fig.calss = "pagewidth",
                      fig.ncol = 1,
                      # cache.lazy = TRUE,
                      cache.path = "cache/tesis/",
                      fig.path = "fig/tesis/",
                      warning = FALSE)
library(tufte)
library(data.table)
library(ggplot2)
library(dplyr)
library(metR) 
library(WaveletComp)

knitr::write_bib(c("base", "data.table", "ggplot2", "WaveletComp"), 
                 file = "Papers/packages.bib")

source("scripts/helperfun.R")
source("scripts/geom_contourlabel.R")

map.world <- BuildMap(res = 3, smooth = 1)
map.SH <- map.world[lat %b% c(-90, 0)]
map.world <- geom_map2(map.world)
map.SH <- geom_map2(map.SH)

pres <- ReadNetCDF("DATA/NCEP/srfp.mon.mean.nc")
pres.mean <- pres[, .(pres = median(pres)), by = lat]
pres.mean <- rbind(data.table(lat = 0.0, pres = Inf), 
                   pres.mean, 
                   data.table(lat = -90.0, pres = Inf))
surface <- geom_polygon(data = pres.mean, aes(y = pres), fill = "white", 
                        alpha = 0.5, color = "gray30", size = 0.5)
pres <- pres[, .(pres = mean(pres)), by = .(lon, lat)]

theme_elio <- theme_minimal(base_size = 11) +
    theme(legend.position = "bottom", legend.box = "vertical",
          panel.spacing.y = unit(5, "mm"),
          legend.spacing = unit(2, "mm"),
          plot.margin = grid::unit(rep(3, 4), "mm"),
          legend.title = element_blank())
theme_set(theme_elio)

geom_contour_fine <- function(...) geom_contour(..., size = 0.4)

## Hooks.

## Force captions
plot_hook <- knitr::knit_hooks$get("plot")
knitr::knit_hooks$set(
    plot = function(x, options) {
        if (options$force.cap == TRUE & is.null(options$fig.cap)) {
            stop("All figures must have captions.")
        } else {
            plot_hook(x, options)
        }
    })

## Figure classes
DefineClass <- function(class.opts) {
    class.name <- deparse(substitute(class.opts))
    class.fun <- function(options) {
        class <- options[[class.name]]
        class <- class.opts[[class]]
        options[names(class)] <- class
        options
    }
    invisible(knitr::opts_hooks$set(
        setNames(list(class.fun), class.name)
    ))
}

page.width <- 210 - 30 - 30
text.width <- page.width - 20
text.height <- page.height <- 297 - 25 - 25

fig.class <- list(
    pagewidth = list(
        fig.width = page.width/25.4,
        out.width = paste0(page.width, "mm"),
        # fig.align = "center",
        fig.env = "figure*",
        out.extra = " "
    ),
    textwidth = list(
        fig.width = text.width/25.4,
        out.width = paste0(text.width, "mm"),
        fig.env = "figure",
        fig.align = "center",
        out.extra = " "
    ),
    fullpage = list(
        fig.width = (page.height - 20)/25.4,
        fig.height = page.width/25.4,
        out.width = paste0(page.height - 20, "mm"),
        fig.align = "center",
        out.extra = "angle=90"
    ),
    halfpage = list(
        # out.width = "7.3cm",
        fig.width = (page.width/2)/25.4,
        out.width = paste0(page.width/2, "mm")
    ),
    
    medium = list(
        fig.width = 8,
        fig.height = 4,
        # out.width = "\\textwidth",
        # out.height = "0.25\\textheight",
        fig.align = "center")
)

DefineClass(fig.class)

setDTthreads(3)
```

Resumen.

```{r read_ncep, cache = FALSE}
# ncep <- ReadNetCDF("DATA/NCEP/hgt.mon.mean_sub.nc", vars = c(gh = "hgt"))
# setnames(ncep, "level", "lev")
# ncep[, t := ReadNetCDF("DATA/NCEP/air.mon.mean_sub.nc", out = "vector")]
# ncep[, u := ReadNetCDF("DATA/NCEP/uwnd.mon.mean_sub.nc", out = "vector")]
# ncep[, v := ReadNetCDF("DATA/NCEP/vwnd.mon.mean_sub.nc", out = "vector")]
# 
# vars <- c("gh", "t", "u", "v")
# vars.z <- paste0(vars, ".z")
# 
# ncep[, c(vars.z) := lapply(.SD, Anomaly), by = .(lat, lev, date), .SDcols = -"lon"]
# saveRDS(ncep, "DATA/NCEP/ncep.vars.Rds")
ncep <- readRDS("DATA/NCEP/ncep.vars.Rds")
ncep[, date := as.Date(date), by = date]
```

```{r ncep_anomalies}
ncep.mean <- ncep[, lapply(.SD, mean), 
                  by = .(lat, lon, lev, month(date))]

ncep.mean.season <- ncep.mean[, lapply(.SD, mean), 
                              by = .(lon, lat, lev, season(month))]
```

# Introducción

* Antecedentes    
Además de lo que hay en lo de las becas + lo que fui encontrando, agregar sobre las climatologías disponibles y sus limitaciones. 
* Objetivo General
* Objetivo particular 

Esto es para probar una referencia bibliográfica: \cite{@Vera2004}

# Métodos y Materiales

## Conceptos básicos

* Ondas cuasiestacionarias
* Fourier


```{r fitqs_ncep}
ncep.qs <- ncep[, FitQsWave(gh, k = 1:4), by = .(lat, lev, date)]
```


Ejemplo:

```{r fourier_ejemplo}
# set.seed(2)
select.date <- as.Date("1999-03-01")
wave <- ncep[date == select.date & lev == 300, 
             .(lon, lat, date, gh)]
wave[, gh.z := Anomaly(gh), by = .(lat)][
    , k := "campo"]
3
lons <- unique(ncep$lon)
qs.wave <- ncep.qs[date == select.date & lev == 300 & k < 4, 
                   .(lon = lons, 
                     gh.z = amplitude*cos(k*(lons*pi/180 - phase))),
                   by = .(lat, date, k)]
wave <- rbind(wave[, -c("gh")], qs.wave)
wave[, k := factor(k, levels = c("campo", 1:3))]
```


```{r fourier-ejemplo-ondas, fig.class = "pagewidth", fig.cap = "Ejemplo fourier"}
binwidth <- 20
ggplot(RepeatLon(wave), aes(lon, lat)) +
    stat_contour_fill(aes(z = gh.z), 
                      binwidth = binwidth, size = 0.5) +
    map.SH +
    scale_s_map() +
    scale_fill_divergent(name = "", 
                         binwidth = binwidth, 
                         guide = guide_colorbar_bottom()) +
    theme(axis.title = element_blank()) +
    facet_wrap(~ k, ncol = 4) +
    coord_polar()
```

Cosas para ver de \autoref{fig:fourier-ejemplo-ondas}:   
Descripción del "rol" de cada número de onda en generar el campo final. 
La onda 1 es la principal, marcando altas presiones al sur del pacífico y bajas al sur de África. La onda 3 modifica ese patrón simple haciendo que los máximos y mínimos no sean contínuos.


* Wavelets 


```{r wavelet_latitudes}
test <- ncep[lev == 300 & date == as.Date("2008-09-01") & lat %~% -60]
test.1 <- copy(test)
test.2 <- copy(test)
test.1[, lon := lon - 360]
test.2[, lon := lon + 360]
test.a <- rbind(test.1, test, test.2)

dlon <- diff(ncep$lon[1:2])
w <- WaveletComp::WaveletTransform(test.a$gh.z, dt = 1, upperPeriod = 360/dlon)

ampl <- w$Ampl*sd(test.a$gh.z)
dimnames(ampl) <- list(period = w$Period, lon = test.a$lon)
ampl <- as.data.table(melt(ampl))
ampl[, period := period*dlon]
ampl1 <- ampl[Between(lon, c(0, 360), include = c(T, F))]
ampl1[, lat := -60]

test <- ncep[lev == 300 & date == as.Date("2008-09-01") & lat %~% -45]
test.1 <- copy(test)
test.2 <- copy(test)
test.1[, lon := lon - 360]
test.2[, lon := lon + 360]
test.a <- rbind(test.1, test, test.2)

dlon <- diff(ncep$lon[1:2])
w <- WaveletComp::WaveletTransform(test.a$gh.z, dt = 1, upperPeriod = 360/dlon)

ampl <- w$Ampl*sd(test.a$gh.z)
dimnames(ampl) <- list(period = w$Period, lon = test.a$lon)
ampl <- as.data.table(melt(ampl))
ampl[, period := period*dlon]
ampl2 <- ampl[Between(lon, c(0, 360), include = c(T, F))]
ampl2[, lat := -45]
ampl <- rbind(ampl1, ampl2)

ncep.wv <- ncep[date == as.Date("2008-09-01") & lev == 300, 
                .(lon = lon, gh.z = gh.z, 
                  amplitude = unlist(PeriodicWavelet(gh, 3))), 
                by = .(lat, lev, date)]
```


```{r wavelet_ejemplo, fig.show = "hold", fig.env = "figure*", fig.height = 70/25.4, fig.cap = "Wavelets", fig.class = "halfpage", fig.subcap = c("Campo", "Análisis de Wavelets en círculos de latitud señalados.")}
# ggplot(RepeatLon(ncep[lev == 300 & date == as.Date("2008-09-01")]), 
#        aes(lon, lat)) +
#     # stat_contour(aes(z = gh.z)) +
#     stat_contour_fill(aes(z = gh.z), exclude = 0,
#                  binwidth = 75, size = 0.3) +
#     map.SH +
#     geom_hline(yintercept = c(-60, -45), linetype = 3) +
#     scale_y_latitude(limits = c(-90, 0)) +
#     scale_x_longitude() +
#     scale_fill_divergent(breaks = MakeBreaks(75, exclude = 0),
#                          guide = guide_colorbar_bottom(15)) +
#     coord_polar() 
ggplot(RepeatLon(ncep.wv[date == as.Date("2008-09-01") & lev == 300]), 
       aes(lon, lat)) +
    stat_contour_fill(aes(z = gh.z), exclude = 0,
                      binwidth = 75, size = 0.3) +
    stat_contour(aes(z = amplitude, color = ..level..), 
                 binwidth = 15, size = 0.4) +
    geom_hline(yintercept = -60, linetype = 2) +
    geom_hline(yintercept = -45, linetype = 2) +
    map.SH +
    scale_y_latitude(limits = c(-90, 0)) +
    scale_x_longitude() +
    scale_color_viridis_c(name = "Amplitud de onda 3", 
                          breaks = MakeBreaks(25, 0),
                          guide = "none") +
    scale_fill_divergent(guide = guide_colorbar_bottom(15),
                         breaks = MakeBreaks(binwidth = 50)) +
    theme(axis.title = element_blank()) +
    scale_linetype_discrete(name = "Anomalía zonal de geopotencial", drop = T) +
    coord_polar()

ggplot(ampl, aes(lon, 360/period)) +
    # geom_tile(aes(fill = value)) +
    stat_contour(aes(z = value, color = ..level..), binwidth = 15) +
    # geom_contour(aes(z = pval), breaks = c(0.001), color = "black") +
    scale_y_continuous(name = "Número de onda zonal", 
                       breaks = 1:10, limits = c(NA, 5), 
                       expand = c(0, 0)) +
    scale_x_longitude(name = "longitud") +
    geom_hline(yintercept = 3, linetype = 3, alpha = 0.4) +
    scale_color_viridis_c(breaks = MakeBreaks(15),
                          guide = guide_colorbar_bottom(15)) +
    facet_wrap(~lat, ncol = 2, labeller = labeller(lat = AddPreffix("Latitud: ")))
```

Cosas para ver:    
Cambio en el máximo. Localización en vez de un número para cada latitud. \marginnote{Notar que en la amplitud está normalizada en el primer ejemplo pero no lo está en el segundo.}


## Fuentes de datos

## Descripción de SPEEDY

# Climatología observada

## Altura geopotencial

Campo medio:

```{r gh_campo_medio_ncep, fig.class = "fullpage", fig.cap = "Altura geopotencial."}
plot.levs <- c(500, 300, 200, 100, 50)
binwidth <- 2500
ggplot(RepeatLon(ncep.mean.season[lev %in% plot.levs]), aes(lon, lat)) +
    stat_contour(aes(z = gh), binwidth = binwidth, color = "black", size = 0.5) +
    map.SH +
    geom_contourlabel(aes(z = gh, label = ..level..), binwidth = binwidth,
                      size = 1.6) +
    scale_s_map() +
    facet_grid(lev ~ season, labeller = labeller(lev = lev.lab)) +
    coord_quickmap() 
```

Cosas para ver:    
Estructura dominantemente zonal. Zona de jet, variación de intensidad estacional. Vórtice polar en invierno/primavera. 

Anomalías

```{r gh_anomalia_ncep, fig.class = "fullpage", fig.cap = "Anomalía zonal de altura geopotencial."}
binwidth <- 60
cutlat <- -60
ggplot(RepeatLon(ncep.mean.season[lev %in% plot.levs]), aes(lon, lat)) +
    stat_contour_fill(aes(z = gh.z), binwidth = binwidth, exclude = 0) +
    geom_hline(yintercept = cutlat, linetype = 2, size = 0.5) +
    # geom_contour(aes(z = gh.z), binwidth = 60, color = "gray27", size = 0.2) +
    # geom_contourlabel(aes(z = gh.z, label = ..level..), binwidth = 60) +
    map.SH +
    scale_y_latitude() +
    scale_x_longitude() +
    scale_fill_divergent(binwidth = binwidth, name = "Z*", exclude = 0, 
                         guide = guide_colorbar_bottom(25)) +
    facet_grid(lev ~ season, labeller = labeller(lev = lev.lab)) +
    coord_quickmap()
```

Cosas para ver:    
Estructura de onda 1. Ciclo estacional de la amplitud. Baroclinicidad. 

Propuesta: unir ambos mapas

```{r gh_ambos_ncep, fig.class = "fullpage", fig.cap = "Altura geopotencial (contornos) y anomalías (sombreado)."}
binwidth.mean <- 250
binwidth.anom <- 60
ggplot(RepeatLon(ncep.mean.season[lev %in% plot.levs]), aes(lon, lat)) +
    stat_contour_fill(aes(z = gh.z), binwidth = binwidth.anom, exclude = 0) +
    stat_contour(aes(z = gh), binwidth = binwidth.mean, color = "black", size = 0.5) +
    map.SH +
    geom_contourlabel(aes(z = gh, label = ..level..), binwidth = binwidth.mean,
                      size = 1.6) +
    scale_fill_divergent(binwidth = binwidth.anom, name = "Z*", exclude = 0, 
                         guide = guide_colorbar_bottom(25)) +
    scale_s_map() +
    facet_grid(lev ~ season, labeller = labeller(lev = lev.lab)) +
    coord_quickmap() 
```


Corte zonal en -60°

```{r gh_zonal65_ncep, fig.class = "textwidth", fig.cap = "Corte zonal de anomalía de geopotencial en -65°."}
binwidth <- 60
ggplot(RepeatLon(ncep.mean.season[lat %~% cutlat]), aes(lon, lev)) +
    stat_contour_fill(aes(z = gh.z), binwidth = binwidth, exclude = 0) +
    scale_fill_divergent(binwidth = binwidth, exclude = 0, name = "Z*",
                         guide = guide_colorbar_bottom(width = 25)) +
    scale_y_level(breaks = plot.levs, minor_breaks = NULL) +
    scale_x_longitude(name = "longitud") +
    facet_wrap(~season)
```

Complementa la figura anterior. 

Desvío estándar por círculo de latitud:

```{r gh_sd_ncep, fig.class = "textwidth", fig.cap = "Desvío estándar por círculo de latitud."}
binwidth <- 15
ncep.mean[lev %in% plot.levs & lev != 50, .(sd = sd(gh.z)), by = .(lat, lev, month)] %>% 
    ggplot(aes(month, lat)) +
    stat_contour(aes(z = sd, color = ..level..), binwidth = binwidth,
                 size = 0.3) +
    # geom_contour(aes(z = sd), binwidth = binwidth) +
    scale_color_viridis_c(name = "Desvío estándar de Z* por círculo de latitud",
                          breaks = MakeBreaks(binwidth),
                          guide = guide_colorbar_bottom(25)) +
    scale_y_latitude(name = "latitud") +
    scale_x_continuous(name = "mes", breaks = 1:12, labels = month.abb_sp, 
                       expand = c(0, 0)) +
    facet_wrap(~lev, scales = "free", labeller = labeller(lev = AddSuffix(" hPa")))
```

Cosas para ver:    
Latitud de mayor actividad de onda. Máximo en octubre en 300 hPa. Más adelante, se hace la misma figura pero con el desvío estándar asociado a cada número de onda. 

## Temperatura

```{r temp_media_ncep, fig.class = "fullpage", fig.cap = "Temperatura media."}
binwidth <- 5
ggplot(ncep.mean.season[lev %in% c(plot.levs, 850)], aes(lon, lat)) +
    geom_contour(aes(z = t), binwidth = binwidth, color = "black") +
    geom_contourlabel(aes(z = t), binwidth = binwidth,
                      size = 1.6) +
    geom_tile(data = pres[, lev := 850][pres < 850], fill = "white") +
    map.SH +
    scale_s_map() +
    # scale_color_viridis_c(name = "T", guide = guide_colorbar_bottom(25), 
    # breaks = MakeBreaks(binwidth)) +
    coord_quickmap() +
    facet_grid(lev~season, labeller = labeller(lev = lev.lab))
```

Cosas para ver:    
Gradiente muy pequeño en 200 hPa. Gradiente inverso en estratósfera. Núcleo cálido en ~50° (que se va a ver mejor en la anomalía zonal). Temperaturas frías en altas y bajas latitudes pero relativamente cálidas en ~50° en 100 hPa.


```{r temp_corte_ncep, fig.class = "textwidth", fig.cap = "Corte meridional de temperatura media."}
binwidth <- 5
ggplot(ncep.mean.season[, .(t = mean(t)), by = .(lat, lev, season)],
       aes(lat, lev)) +
    geom_contour_fine(aes(z = t, color = ..level..)) +
    surface +
    scale_y_level(breaks = plot.levs, minor_breaks = NULL) + 
    scale_x_latitude(name = "latitud", trans = "reverse") +
    scale_color_viridis_c(name = "Temperatura media zonal", 
                          breaks = MakeBreaks(binwidth), 
                          guide = guide_colorbar_bottom()) +
    facet_wrap(~season)
```


```{r temp_zonal_ncep, fig.class = "fullpage", fig.cap = "Anomalía zonal de temperatura."}
binwidth <- 1
ggplot(RepeatLon(ncep.mean.season[lev %in% plot.levs]), aes(lon, lat)) +
    stat_contour_fill(aes(z = t.z), binwidth = binwidth, exclude = 0) +
    geom_hline(yintercept = cutlat, linetype = 2, size = 0.5) +
    map.SH +
    scale_fill_divergent(binwidth = binwidth, name = "T*", exclude = 0, 
                         guide = guide_colorbar_bottom(25)) +
    scale_y_latitude() +
    scale_x_longitude() +
    facet_grid(lev ~ season, labeller = labeller(lev = lev.lab)) +
    coord_quickmap() 
```

Corte zonal en -60°

```{r t_zonal65_ncep, fig.class = "textwidth", fig.cap = "Corte zonal de anomalía de temperatura en -65°."}
binwidth <- 1
ggplot(RepeatLon(ncep.mean.season[lat %~% cutlat]), aes(lon, lev)) +
    stat_contour_fill(aes(z = t.z), binwidth = binwidth, exclude = 0) +
    scale_fill_divergent(binwidth = binwidth, exclude = 0, name = "T*",
                         guide = guide_colorbar_bottom(width = 25)) +
    scale_y_level(breaks = plot.levs, minor_breaks = NULL) +
    scale_x_longitude(name = "longitud") +
    facet_wrap(~season)
```

Cosas para ver:   
Coincidencia entre la onda estacionaria 1 en gh y de t (en primavera). 

Propuesta: combinar mapa de T y T*


## Viento zonal

```{r u_medio_corte_ncep, fig.class = "textwidth", fig.cap = "Viento zonal medio."}
ncep.mean.season[, .(u = mean(u)), by = .(lat, lev, season)] %>% 
    ggplot(aes(lat, lev)) +
    geom_contour(aes(z = u, color = ..level..), binwidth = 15) +
    geom_contour(aes(z = u, color = ..level..), binwidth = 5, size = 0.1) +
    geom_contourlabel(aes(z = u, color = ..level..), binwidth = 15, step = 1,
                      size = 3) +
    surface +
    scale_y_level(breaks = plot.levs) +
    scale_x_latitude(name = "latitud", trans = "reverse") +
    scale_color_divergent(name = "U media zonal", breaks = MakeBreaks(5),
                          guide = guide_colorbar_bottom()) +
    facet_wrap(~season)
```

Cosas para ver:    
Extensión y localización vertical de los jets. 

Campo medio:

```{r u_medio_ncep, fig.class = "fullpage", fig.cap = "Viento zonal."}
ggplot(RepeatLon(ncep.mean.season[lev %in% plot.levs]), aes(lon, lat)) +
    geom_contour(aes(z = u, color = ..level..), binwidth = 5, size = 0.7) +
    geom_contour(aes(z = u, color = ..level..), binwidth = 5, size = 0.1) +
    geom_contourlabel(aes(z = u, color = ..level..), binwidth = 15, step = 1,
                      size = 3, vjust = "inward", hjust = "inward") +
    map.SH +
    scale_y_latitude() +
    scale_x_longitude() +
    scale_color_divergent(name = "U", breaks = MakeBreaks(5),
                          guide = guide_colorbar_bottom()) +
    coord_quickmap() +
    facet_grid(lev~season, labeller = labeller(lev = lev.lab))
```

Cosas para ver:    
Jet polar en invierno y primavera en niveles altos (< 100 hPa). Jest subtropical en niveles "medios".


Anomalía zonal

```{r u_nomalia_ncep, fig.class = "fullpage", fig.cap = "Anomalía zonal de viento zonal."}
binwidth <- 2.5
ggplot(RepeatLon(ncep.mean.season[lev %in% plot.levs]), aes(lon, lat)) +
    stat_contour_fill(aes(z = u.z), binwidth = binwidth, exclude = 0) +
    # geom_hline(yintercept = cutlat, linetype = 2, size = 0.5) +
    # geom_contour(aes(z = gh.z), binwidth = 60, color = "gray27", size = 0.2) +
    # geom_contourlabel(aes(z = gh.z, label = ..level..), binwidth = 60) +
    map.SH +
    scale_y_latitude() +
    scale_x_longitude() +
    scale_fill_divergent(binwidth = binwidth, name = "U*", exclude = 0, 
                         guide = guide_colorbar_bottom(25)) +
    facet_grid(lev ~ season, labeller = labeller(lev = lev.lab)) +
    coord_quickmap()
```


Cosas para ver (ambos):   

## Viento meridional

Campos medios.

Corte meridional (v medio zonal):

```{r v_corte_ncep, fig.class = "textwidth", fig.cap = "Media zonal del viento meridional."}
binwidth <- 0.5
ggplot(ncep.mean.season[lev >= 30, .(v = mean(v)), by = .(lat, lev, season)],
       aes(lat, lev)) +
    stat_contour_fill(aes(z = v), binwidth = binwidth, exclude = 0) +
    surface + 
    scale_y_level(breaks = unique(ncep.mean.season$lev), minor_breaks = NULL) +
    scale_x_latitude(name = "latitud", trans = "reverse") +
    scale_fill_divergent(name = "V media zonal", 
                         breaks = MakeBreaks(binwidth, 0), 
                         guide = guide_colorbar_bottom()) + 
    facet_wrap(~season)
```

Cosas para ver:    
Dipolo entre niveles bajos y altos que alterna entre invierno y verano (parte convergente en superficie y divergente en altura de la ITCZ que se mueve hacia el hemisferio de verano). En altas latitudes, en superficie hay máximos de viento del sur debido a los vientos catabáticos de la antártida.

```{r v_medio_ncep, fig.class = "fullpage", fig.cap = "Viento meridional medio."}
binwidth <- 5
ggplot(RepeatLon(ncep.mean.season[lev %in% plot.levs]), aes(lon, lat)) +
    geom_contour(aes(z = v, color = ..level..), binwidth = binwidth, size = 0.5) +
    geom_contour(aes(z = v, color = ..level..), binwidth = 1, size = 0.1) +
    geom_contourlabel(aes(z = v, color = ..level..), binwidth = binwidth, step = 1,
                      size = 3, vjust = "inward", hjust = "inward") +
    map.SH +
    scale_y_latitude() +
    scale_x_longitude() +
    scale_color_divergent(name = "V", breaks = MakeBreaks(1),
                          guide = guide_colorbar_bottom()) +
    coord_quickmap() +
    facet_grid(lev~season, labeller = labeller(lev = lev.lab))
```


Cosas para ver:    
No mucha actividad salvo por la onda 1 en niveles altos (consistente con la onda 1 de geopotenical).

Anomalía zonal:

```{r v_anomal_ncep, fig.class = "fullpage", fig.cap = "Anomalía zonal de viento meridional."}
binwidth <- 5
ggplot(RepeatLon(ncep.mean.season[lev %in% plot.levs]), aes(lon, lat)) +
    geom_contour(aes(z = v.z, color = ..level..), binwidth = binwidth, size = 0.5) +
    geom_contour(aes(z = v.z, color = ..level..), binwidth = 1, size = 0.1) +
    geom_contourlabel(aes(z = v.z, color = ..level..), binwidth = binwidth, step = 1,
                      size = 3, vjust = "inward", hjust = "inward") +
    map.SH +
    scale_y_latitude() +
    scale_x_longitude() +
    scale_color_divergent(name = "V*", breaks = MakeBreaks(1),
                          guide = guide_colorbar_bottom()) +
    coord_quickmap() +
    facet_grid(lev~season, labeller = labeller(lev = lev.lab))
```

Es básicamente igual. No poner gráfico pero aclarar que es no hay casi diferencia ya que la media zonal es casi cero en casi todo el dominio. 

## Gradiente meridional de vorticidad absoluta

```{r eta_calc_ncep}
ncep.mean.season[, `:=`("v.dx" = Derivate(v ~ lon + lat, bc = c("cyclic", "none"), 
                                          sphere = TRUE)[[1]],
                        "u.dyy" = Derivate(u ~ lon + lat, order = 2, 
                                           bc = c("cyclic", "none"), 
                                           sphere = TRUE)[[2]],
                        "beta" = beta(lat)),
                 by = .(lev, season)][
                     , v.dxdy := Derivate(v.dx ~ lon + lat, bc = c("cyclic", "none"),
                                          sphere = TRUE)[[2]], 
                     by = .(lev, season)]

ncep.mean.season[, eta.dy := beta + v.dxdy - u.dyy]
ncep.mean.season <- ncep.mean.season
```

```{r eta-dy-ncep, fig.class = "fullpage", fig.cap = "Gradiente meridional de vorticidad absoluta."}
binwidth <- 1e-11
ggplot(RepeatLon(ncep.mean.season[lev %in% plot.levs & lat > -85]), aes(lon, lat)) +
    stat_contour_fill(aes(z = eta.dy), binwidth = binwidth) +
    stat_contour_fill(aes(z = eta.dy), breaks = 0, 
                      fill = "grey50", alpha = 0.5, complete = FALSE) +
    geom_contour_fine(aes(z = eta.dy), breaks = 0, color = "black") +
    # stat_contour(aes(z = eta.dy), breaks = 0, geom = "polygon",
    # fill = "grey50", alpha = 0.5) +
    map.SH +
    # polar.SH + 
    scale_fill_divergent(name = "Gradiente meridional de vorticiad absoluta", 
                         guide = guide_colorbar_bottom(),
                         breaks = MakeBreaks(binwidth)) +
    scale_s_map() +
    coord_quickmap() +
    # coord_polar() + 
    facet_grid(lev ~ season, labeller = labeller(lev = lev.lab))
```


Cosas para ver:    
Máximos asociado con los flancos del jet. Zona "prohibida" en 200 y 300 hPa. 

## Función corriente

```{r read_psi}
stream <- ReadNetCDF("DATA/NCEP/stream.mon.mean.nc") %>% 
    setnames("level", "lev") %>% 
    .[lat <= 0]
stream[, psi.z := Anomaly(psi), by = .(lat, date)]
stream.mean.season <- stream[, .(psi = mean(psi),
                                 psi.z = mean(psi.z)), 
                             by = .(lon, lat, lev, season(date))]
```

```{r psi_ncep,  fig.class = "pagewidth", fig.cap = "Función corriente x 1099"}
ggplot(stream.mean.season, aes(lon, lat)) +
    stat_contour_fill(aes(z = psi.z*10^-9), binwidth = 0.005, 
                      complete = FALSE, exclude = 0) +
    geom_contour_fine(aes(z = psi*10^(-9)), color = "black", binwidth = 0.02) +
    map.SH +
    scale_s_map() +
    scale_fill_divergent(breaks = MakeBreaks(0.005, 0), 
                         guide = guide_colorbar_bottom(15)) +
    facet_wrap(~season, ncol = 2) +
    theme(axis.title = element_blank()) + 
    coord_quickmap()
```

## Ondas Quasiestacionarias

* Fourier

```{r r2_qs_ncep, fig.class = "textwidth", fig.cap = "$R^2$ de Fourier."}
binwidth <- 0.1

rect.annotation <- data.frame(latmin = -65, latmax = -40,
                              levmin = 100, levmax = 700, 
                              k = 3)

r2.mean <- ncep.qs[, .(r2 = mean(r2)), 
                   by = .(lat, lev, k, season = AssignSeason(month(date)))]

r2.diff <- r2.mean[, .(r2.ratio = r2[k == 3]/r2[k == 1]), 
                   by = .(lat, lev, season)]
r2.diff <- rbind(r2.diff[, k := 1], copy(r2.diff)[, k := 3])


ggplot(r2.mean, aes(lat, lev)) +
    stat_contour_fill(aes(z = r2), binwidth = binwidth) +
    stat_contour_fill(aes(z = r2.ratio), data = r2.diff, breaks = 1, 
                      color = "black", size = 0.5, complete = F,
                      fill = "gray20", alpha = 0.2) +
    surface +
    # geom_rect(aes(xmin = latmin, xmax = latmax, ymin = levmin, ymax = levmax),
    #           data = rect.annotation, inherit.aes = F,
    #           fill = NA, color = "black", size = 0.4) +
    geom_index.region(rect.annotation) +
    scale_fill_viridis_c(name = expression(R^2), limits = c(0, 1),
                         breaks = MakeBreaks(binwidth), 
                         guide = guide_colorbar_bottom(),
                         option = "D") +
    scale_y_level(breaks = plot.levs) +
    scale_x_latitude(name = "latitud", trans = "reverse", 
                     ticks = 15) +
    facet_grid(k ~ season, labeller = labeller(k = qs.lab))
```

Cosas para ver:    
Estructura. Zona donde onda 3 explica más que la onda 1 (zona marcada en negro) 

```{r ampl_qs_ncep, fig.class = "textwidth", fig.cap = "Ampllitud de Fourier."}

ampl.mean <- ncep.qs[, .(amplitude = mean(amplitude)), 
                     by = .(lat, lev, k, season = AssignSeason(month(date)))]
breaks <- 2^seq(0, log2(650), by = 0.5)
ggplot(ampl.mean, aes(lat, lev)) +
    stat_contour_fill(aes(z = amplitude), 
                      breaks = breaks) +
    surface +
    geom_index.region(rect.annotation) +
    scale_fill_viridis_c(name = "Amplitud (escala logarítmica)", trans = "log2",
                         breaks = breaks,
                         labels = round(breaks, 1),
                         guide = guide_colorbar_bottom(),
                         option = "D") +
    scale_y_level(breaks = plot.levs) +
    scale_x_latitude(name = "latitud", trans = "reverse", 
                     ticks = 15) +
    facet_grid(k ~ season, labeller = labeller(k = qs.lab))
```

Cosas para ver:    
Onda 1 y 2 principalmente en estratósfera pero baja, salvo en verano. Onda 3 y 4 más de atmósfera media/alta. Región recuadrada: máximo de amplitud de QS 3 y donde su R2 es mayor que la de QS 1.

# Onda 3

## Características típicas

```{r build_qs_ncep}
lons <- unique(ncep$lon)
qs.wave <- ncep.qs[k == 3, .(lon = lons, 
                             QS3 = amplitude*cos(3*(lons*pi/180 - phase))),
                   by = .(lat, lev, date)]
qs.wave.season <- qs.wave[, .(mean = mean(QS3),
                              sd = sd(QS3)), 
                          by = .(lon, lat, lev, season(date))]
```

```{r qs_teorico_ncep, fig.class = "pagewidth", fig.cap = "Media de reconstrucción de onda 3."}
binwidth <- 10
cutlat <- -52.5
ggplot(RepeatLon(qs.wave.season[lev == 300]), aes(lon, lat)) +
    # stat_contour_fill(aes(z = sd), binwidth = 10) +
    stat_contour(aes(z = mean, color = ..level..), binwidth = binwidth) +
    geom_hline(yintercept = cutlat, linetype = 2, size = 0.5) +
    # geom_contour(aes(z = gh.z), binwidth = 60, color = "gray27", size = 0.2) +
    # geom_contourlabel(aes(z = gh.z, label = ..level..), binwidth = 60) +
    map.SH +
    scale_s_map() +
    scale_color_divergent(binwidth = binwidth, name = "QS3", exclude = 0,
                          guide = guide_colorbar_bottom()) +
    facet_wrap(~season, ncol = 3) +
    coord_quickmap()
```

Cosas para ver:   
Solo en 300 porque la estructura es barotrópica (no se gana mucho mirando varios niveles). Localización de los centros de altas y bajas. Corrimiento de fase verano/invierno. Aparente ciclo anual con mínimo en primavera, que luego se ve que no es tan así, parece mínimo porque la fase varía mucho y el promedio se desdibuja mucho. 

Esto es el promedio de las ondas 3, pero es idéntico a la onda 3 del promedio. 


```{r qs_teorico_corte_ncep, fig.class = "pagewidth", fig.cap = "Corte"}
ggplot(qs.wave.season[lat %~% cutlat], aes(lon, lev)) +
    # stat_contour_fill(aes(z = sd), binwidth = 10) +
    stat_contour(aes(z = mean, color = ..level..), binwidth = binwidth) +
    scale_y_level(breaks = plot.levs) +
    scale_x_longitude(name = "longitud") +
    scale_color_divergent(binwidth = binwidth, name = "QS3", exclude = 0,
                          guide = guide_colorbar_bottom()) +
    facet_wrap(~season, ncol = 4) 
```

Cosas para ver:    
Estrucutra vertical barotrópica equivalente. Ciclo anual en la extensión vertical (se ve también en los cortes de amplitud). Aunque notar que en este corte la extensión en primavera parece la menor, pero de nuevo es por la variabilidad en la fase, ya que en el corte de amplitud se ve que la amplitud es mayor en altura incluso que en otoño. 

```{r qs_teorico_sd_ncep, fig.class = "pagewidth", fig.cap = "Desvío estándar de la reconstrucción de QS3."}
binwidth <- 5
cutlat <- -52.5
ggplot(RepeatLon(qs.wave.season[lev == 300]), aes(lon, lat)) +
    stat_contour(aes(z = sd, color = ..level..), binwidth = binwidth) +
    geom_hline(yintercept = cutlat, linetype = 2, size = 0.5) +
    # geom_contour(aes(z = gh.z), binwidth = 60, color = "gray27", size = 0.2) +
    # geom_contourlabel(aes(z = gh.z, label = ..level..), binwidth = 60) +
    map.SH +
    scale_s_map() +
    scale_color_viridis_c(name = "Desvío estándar de QS3", 
                          guide = guide_colorbar_bottom()) +
    facet_wrap(~season, ncol = 4) +
    coord_quickmap()
```

```{r qs_teorico_sd_corte_ncep, fig.class = "pagewidth", fig.cap = "Corte sd"}
ggplot(qs.wave.season[lat %~% cutlat], aes(lon, lev)) +
    stat_contour(aes(z = sd, color = ..level..), binwidth = binwidth) +
    scale_y_level(breaks = plot.levs) +
    scale_x_longitude(name = "longitud") +
    scale_color_viridis_c(name = "Desvío estándar de QS3",
                          guide = guide_colorbar_bottom()) +
    facet_wrap(~season, ncol = 4)
```

No tengo idea de cómo interpretar esto...



* Wavelets

```{r wavelet_calc2}
ncep.wv <- ncep[, 
                .(lon = lon, gh.z = gh.z, 
                  amplitude = unlist(PeriodicWavelet(gh, 3))), 
                by = .(lat, lev, date)]
```


```{r wavelet_fourier_comp, fig.class = "textwidth", fig.cap = "Amplitud de fourier y amplitud de wavelets (faaaaaltaaaaa)"}
binwidth <- 0.1
ncep.wv[, .(amplitude = mean(amplitude)), 
        by = .(lat, lev, season = AssignSeason(month(date)))] %>% 
    ggplot(aes(lat, lev)) +
    stat_contour_fill(aes(z = amplitude), binwidth = 15) +
    geom_contour_fine(data = r2.mean[k == 3], aes(z = r2, color = ..level..), 
                      binwidth = binwidth) +
    scale_fill_viridis_c(name = expression(R^2), 
                         guide = guide_colorbar_bottom()) +
    scale_color_viridis() +
    scale_y_level() +
    scale_x_latitude(trans = "reverse") +
    surface +
    facet_wrap(~season)
```

```{r cleanup1}
remove(ncep.wv)
```

Venajas y desventajas. Justificaicón de decisión. 


## Antecedentes 

Breve comentario sobre los índices usados en otros lados. Discutir ventajas y debilidades.

* Amplitud
* Fase (impacto en SA) 

De todo eso, motiva decisión del índice.

* Niveles elegidos
* Promedio vs. máximo
* Composiciones de campos y flujos.
* Decisión del índice. 

Quiero hacer el íncide a partir de la actividad de la onda 3 tomando la región del máximo (latitud entre -65 y -40, y entre 700 y 100 hPa). Variables posibles: amplitud media, amplitud máxima, r2, correlación entre campo teórico y observado.

Además de eso, tengo la fase. Puedo tomar la fase media en la región o la fase correspondiente a donde está el máximo de la amplitud (lo que equivale al centro del anticiclón). 

## Amplitud

### Máximo o media. 

```{r indices_ncep}
lats.index <- c(-65, -40)
levs.index <- c(100, 700)
ncep.qs <- ncep.qs[, index.region := (lev %b% levs.index) & (lat %b% lats.index)]

index <- ncep.qs[index.region == TRUE & k == 3, 
                 .(amplitude   = mean(amplitude),
                   m.amplitude = max(amplitude),
                   r2          = mean(r2),
                   phase       = mean(phase),
                   lat         = lat[which.max(amplitude)],
                   lon         = phase[which.max(amplitude)]*180/pi,
                   lev         = lev[which.max(amplitude)]),
                 by = date]
fields <- ncep[lev %b% levs.index, .(lon, lat, date, lev, gh.z)][
    qs.wave[lev %b% levs.index], on = c("lat", "lon", "date", "lev")]
cor.index <- fields[, .(cor = cor(gh.z, QS3)^2), by = .(date)]
index <- index[cor.index, on = "date"]
```

```{r max_mean_compara, fig.show = "hold", fig.cap = "Distribució de amplitud para 12 fechas. En rojo la amplitud máxima, en azul la amplitud media.", fig.subcap = c("Discribución", "Corte vertical."), fig.height = 4, fig.class = "pagewidth"}

set.seed(44)
select.dates <- sample(ncep.qs$date, 12)
gdata <- ncep.qs[k == 3 & date %in% select.dates]
ggplot(gdata[index.region == TRUE], aes(amplitude)) + 
    # geom_density() +
    geom_vline(aes(xintercept = m.amplitude), color = "red", size = 0.4,
               data = index[date %in% select.dates]) +
    geom_vline(aes(xintercept = amplitude), color = "blue",
               data = index[date %in% select.dates]) +
    geom_step(stat = "bin", binwidth = 5, boundary = 0) +
    geom_rug() +
    scale_x_continuous() +
    facet_wrap(~date)


M <- max(index[date %in% select.dates, m.amplitude])
binwidth <- 15
ggplot(gdata, aes(lat, lev)) + 
    stat_contour_fill(aes(z = amplitude), binwidth = binwidth) +
    geom_index.region(rect.annotation) +
    geom_segment(data = index[date %in% select.dates], inherit.aes = F,
                 size = 1, color = "red", 
                 aes(x = -90, xend = -90, y = 1000, 
                     yend = 10^(-2/M*m.amplitude + 3))) +
    geom_segment(data = index[date %in% select.dates], inherit.aes = F,
                 size = 1, color = "blue", 
                 aes(x = -90, xend = -90, y = 1000, 
                     yend = 10^(-2/M*amplitude + 3))) +
    surface +
    scale_y_level(name = "nivel", 
                  sec.axis = sec_axis(~-M/2*(log10(.) - 3), name = "amplitud")) +
    scale_x_latitude(name = "latitud", trans = "reverse") +
    scale_fill_viridis_c(guide = guide_colorbar_bottom(15)) +
    facet_wrap(~date)
```

Cosas para ver:   
Casos donde el máximo es mayor pero la media, menor. (1985-01-01 vs 1988-07-01 o ). 1987-11-01 vs 2008-01-01 muestra el caso: igual amplitud máxima pero en 2008 está más "concentrada". 
Casos donde la actividad está ligeramente fuera de la caja (2000-09-01). 

```{r campos_anomalia_select, fig.cap = "Anomalía zonal geopotencial en 300hPa para fechas seleccionadas."}
ggplot(RepeatLon(ncep[date %in% select.dates & lev == 300]), aes(lon, lat)) +
    stat_contour_fill(aes(z = gh.z), binwidth = 50) +
    map.SH + 
    scale_s_map() +
    scale_fill_divergent(guide = guide_colorbar_bottom(15)) +
    coord_quickmap() +
    facet_wrap(~date) +
    theme(axis.title = element_blank()) 
```

Cosas para ver:    
Analizar nivel de similitud entre los campos y similitud entre la estructura de la ampltiud.


```{r mean_max_cor, fig.cap = "Correlación entre amplitud máxima y media."}
r2.ampl <- index[, cor(m.amplitude, amplitude)]^2
ggplot(index, aes(m.amplitude, amplitude)) +
    geom_point(size = 0.5, alpha = 0.5) +
    geom_smooth(color = "black", size = 0.7) +
    geom_abline(linetype = 3) +
    annotate(geom = "text", x = 50, y = 100, 
             label = paste0("r2 = ", round(r2.ampl, 2))) +
    scale_y_continuous(name = "Amplitud media", breaks = MakeBreaks(25)) +
    scale_x_continuous(name = "Amplitud máxima", breaks = MakeBreaks(25)) +
    coord_equal()
```

Cosas para ver:    
Relación lineal entre ambas. Ergo, da más o menso igual usar cualquiera. 

Luego... concluir que vamos a usar la media. 

```{r index_remove_max}
index[, m.amplitude := NULL]
```

```{r amplitud_timeseries, fig.class = "pagewidth", fig.cap = "Amplitud media", fig.subcap = c("Serie temporal", "Ciclo anual"), cache = FALSE, fig.height = 4, fig.show = "hold", fig.ncol = 1}
g <- ggplot(index, aes(date, amplitude)) +
    geom_line() +
    geom_hline(yintercept = mean(index$amplitude), linetype = 3) +
    scale_x_date(date_breaks = "1 years", expand = c(0, 0), date_labels = "%Y")
DivideTimeseries(g, index$date, n = 3, xlab = "Fecha", ylab = "Amplitud")

ggplot(index, aes(factor(month(date)), amplitude)) +
    geom_boxplot() +
    scale_x_discrete(name = "Mes", labels = month.abb_sp) +
    scale_y_continuous(name = "Amplitud")
```

## R2

Se puede estimar de dos maneras distintas: a partir del ajuste de fourier para cada nivel y latitud (figura blabla) y haciendo un promedio, o reconstruyendo el campo tridimensional de la onda 3 y haciendo la correlación (global) con el campo tridimensional observado. Esta segunda forma da casi siempre un valor menor. 

```{r r2_comparacion, fig.cap = "Relación entre R2 medio y R2 reconstruido."}
r2.cor <- index[, cor(cor, r2)]^2
ggplot(index, aes(r2, cor)) +
    geom_point(size = 0.5, alpha = 0.5) +
    geom_smooth(color = "black", size = 0.7) + 
    geom_abline(linetype = 3) +
    annotate(geom = "text", x = 0.5, y = 0.2, 
             label = paste0("r2 = ", round(r2.cor, 2))) +
    scale_y_continuous(name = "R2 reconstrucción", breaks = MakeBreaks(0.1)) +
    scale_x_continuous(name = "R2 medio", breaks = MakeBreaks(0.1)) +
    coord_equal()
```

Para ver:    
La relación ya no es lineal y hay bastante más scatter. Ergo, hay diferencia en la información. Cuando el R^2 es bajo, la relación es "menor" que 1:1 y hay algunos casos donde el R2 reconstruido es mayor que el r2 medio. Para R2 más grandes, la pendiente es 1. 


```{r r2_visual, fig.cap = "R2 medio", fig.height = 4}
M <- max(index[date %in% select.dates, r2])
binwidth <- 0.1
ggplot(gdata, aes(lat, lev)) + 
    stat_contour_fill(aes(z = r2), binwidth = binwidth) +
    geom_index.region(rect.annotation) +
    surface +
    geom_segment(data = index[date %in% select.dates], inherit.aes = F,
                 size = 1, color = "red", 
                 aes(x = -90, xend = -90, y = 1000, 
                     yend = 10^(-2/M*r2 + 3))) +
    geom_segment(data = index[date %in% select.dates], inherit.aes = F,
                 size = 1, color = "blue", 
                 aes(x = -90, xend = -90, y = 1000, 
                     yend = 10^(-2/M*(cor) + 3))) +
    scale_y_level(name = "nivel", 
                  sec.axis = sec_axis(~-M/2*(log10(.) - 3), name = "R^2")) +
    scale_x_latitude(name = "latitud", trans = "reverse") +
    scale_fill_viridis_c(guide = guide_colorbar_bottom(15)) +
    facet_wrap(~date)
```

Cosas para ver:    
Comparando con las figuras anteriores, casos donde la amplitud es grande pero el R2 no tanto. 

```{r r2_timeseries, fig.class = "pagewidth", fig.cap = "R2 medio", fig.subcap = c("Serie temporal", "Ciclo anual"), cache = FALSE, fig.height = 4, fig.show = "hold", fig.ncol = 1}
gdata <- melt(index, id.vars = "date", measure.vars = c("r2", "cor"), 
              variable.name = "tipo", value.name = "r2" )
g <- ggplot(gdata, aes(date, r2)) +
    geom_line(aes(color = tipo)) +
    geom_hline(data = gdata[, .(m = mean(r2)), by = tipo],
               aes(yintercept = m, color = tipo), linetype = 3) +
    scale_x_date(date_breaks = "1 years", expand = c(0, 0), date_labels = "%Y") +
    scale_color_brewer(palette = "Set1")
DivideTimeseries(g, index$date, n = 3, xlab = "Fecha", ylab = "R2")

ggplot(gdata, aes(factor(month(date)), r2, color = tipo)) +
    geom_boxplot() +
    scale_x_discrete(name = "Mes", labels = month.abb_sp) +
    scale_y_continuous(name = "R2") +
    scale_color_brewer(palette = "Set1")
```

Cosas para ver:    
El ciclo anual no es para nada tan claro. Varios outliers. La correlación reconstruida (azul) no tiene casi ciclo anual. 

## Composición de campos. 

```{r fields}
setnames(fields, c("gh.z", "QS3"), c("ncep", "qs3"))
fields <- melt(fields[lev == 300], id.vars = c("lon", "lat", "date"), 
               variable.name = "campo", value.name = "gh.z", 
               measure.vars = c("ncep", "qs3"))

```

Descripción de la seleccion. Cuestiones de la fase. 


```{r tabla_seleccion, fig.class = "fullpage", fig.cap = "Tabla de selección"}
index[, `:=`(select.amplitude = greater(amplitude, 10),
             select.r2 = greater(r2, 10),
             select.cor = greater(cor, 10)), by = month(date)]
index <- index

selected <- melt(index[select.amplitude | select.r2 | select.cor],
                 id.vars = c("date", "phase", "amplitude"), 
                 measure.vars = c("select.amplitude", "select.r2",
                                  "select.cor"), 
                 variable.name = "select")
selected <- selected[value == T]

scale_color_selection <- 
    scale_color_brewer(palette = "Set1", name = "Selección según:", 
                       labels = c(select.amplitude = "Amplitud",
                                  select.r2  = "R2 medio", 
                                  select.cor = "R2 reconst"))
library(ggstance)
ggplot(selected, aes(year(date), as.factor(month(date)))) +
    geom_point(aes(color = select),
               position = position_dodgev(height = 0.6)) +
    geom_spoke(aes(angle = phase/120*360, radius = amplitude/150), alpha = 0.6,
               data = unique(selected[, .(date, amplitude, phase)])) +
    scale_y_discrete(label = month.abb_sp, name = "Mes") +
    scale_x_continuous(minor_breaks = 1985:2015, breaks = seq(1985, 2015, by = 5), 
                       name = "Año") +
    scale_color_selection
```

Cosas para ver:   
Años con coincidencia, años sin coindicentica. Meses donde la fase coincide (julio) vs meses donde no coindice (septiembre).
También, años donde hay seguidilla de meses seleccionados (1999). Aunque posiblemente sea casualidad (no hay mucha persistencia mes a mes.)

```{r tabla_interaccion, fig.height = 6, fig.cap = "Tabla de interacción"}
gdata <- index[, .N, by = .(month(date), 
                            interaction(select.amplitude, 
                                        select.r2, 
                                        select.cor))] %>%
    .[, c("amplitude", "r2", "cor") := tstrsplit(interaction, split = "\\.")] %>%
    .[, interaction := NULL]

labels.truefalse <- c("TRUE" = "Sí", "FALSE" = "No")

ggplot(gdata, aes(amplitude, r2, color = cor)) +
    geom_text(aes(label = N, 
                  vjust = ifelse(cor, -0.3, 1.2))) +
    facet_wrap(~month, labeller = labeller(month = month.abb_sp))  +
    scale_color_brewer(palette = "Set1", name = "R2 reconst", 
                       labels = labels.truefalse) +
    theme(legend.title = element_text()) +
    scale_y_discrete(name = "R^2 medio", labels = labels.truefalse) +
    scale_x_discrete(name = "Amplitud", labels = labels.truefalse)
```

Cosas para ver:    
4 o 5 párrafos explicando la tabla. 
Meses con mucha coincidencia (agosto) vs con menos. 

```{r PLotComposition_fun, cache = FALSE}
PlotComposition <- function(select.dates, binwidth = c(40, 15)) {
    comp.amplitude <- fields[date %in% select.dates,
                             .(gh.z = mean(gh.z)),
                             by = .(lon, lat, campo, month(date))]

    binwidth <- 40
    g1 <- ggplot(comp.amplitude[campo == "ncep"], aes(lon, lat)) +
        geom_contour_fine(aes(z = gh.z, color = ..level..), binwidth = binwidth) +
        map.SH +
        scale_s_map() +
        scale_color_divergent(breaks = MakeBreaks(binwidth),
                              guide = guide_colorbar_bottom()) +
        coord_quickmap() +
        facet_wrap(~month, ncol = 3, nrow = 4, dir = "v",
                   labeller = labeller(month = month.abb_sp))

    binwidth <- 15
    # g2 <- ggplot(comp.amplitude[campo == "qs3"], aes(lon, lat)) +
    #     geom_contour_fine(aes(z = gh.z, color = ..level..), binwidth = binwidth) +
    #     map.SH +
    #     scale_s_map() +
    #     scale_color_divergent(breaks = MakeBreaks(binwidth),
    #                           guide = guide_colorbar_bottom()) +
    #     coord_quickmap() +
    #     facet_wrap(~month, ncol = 3, nrow = 4, dir = "v",
    #                labeller = labeller(month = month.abb_sp))
    # list(g1, g2)
    g1
}
```


```{r comp-ampl, fig.class = "fullpage", fig.cap = "Composición según amplitud"}

select.dates <- index[select.amplitude == TRUE, date]
PlotComposition(select.dates)
```

```{r comp-r2, fig.class = "fullpage", fig.cap = "Composición según R2 medio"}
PlotComposition(index[select.r2 == TRUE, date])
```


```{r comp-cor, fig.class = "fullpage", fig.cap = "Composición según R2 Reconstruido"}
PlotComposition(index[select.cor == TRUE, date])
```

## Descripción de la Fase

## Análisis dinámica de septiembre


## Fuentes de variabilidad interna

(Discusión escrita más de papers), Pero nos concentramos en la fuente externa.

## Fuentes externas

Campos de correlación con SST y OLR, principalmente
¿Discusión de otros forzantes?

# Experimentos

## Validación SPEEDY

* Comparación campos medios. 
* Validación de las corridas experimentales (mostrar que es constante lo que tiene que ser consante)

## Comparación 

Comparación entre corridas y ncep.

## Cosas inesperadas...

* ?? 
* protif!

# Conclusiones

# Agradecimientos

# Referencias


