---
title: "Tesis"
subtitle: "Una tesis"
author: "Elio Campitelli"
date: "`r Sys.Date()`"
lang: es-AR
bibliography: Papers/Biblio.bib
link-citations: yes
csl: Papers/apa.csl
notice: |
    @Vera2004
output:
    pdf_document:
      fig_height: 10
      fig_width: 8
      keep_tex: yes
      latex_engine: xelatex
      number_sections: yes
      toc: yes
      toc_depth: 4
header-includes: 
    - \usepackage{marginnote}
#    - \usepackage[nomarkers,figuresonly]{endfloat}
---
```{r setup, include=FALSE}
knitr::opts_chunk$set(tidy = FALSE,
                      echo = FALSE, 
                      cache = TRUE, 
                      cache.path = "cache/tesis/",
                      fig.path = "fig/tesis/",
                      warning = FALSE)
library(tufte)
library(data.table)
library(ggplot2)
library(dplyr)
library(metR) 
library(WaveletComp)

knitr::write_bib(c("base", "data.table", "ggplot2", "WaveletComp"), 
                 file = "packages.bib")

source("scripts/helperfun.R")
source("scripts/geom_contourlabel.R")

map.world <- BuildMap(res = 3, smooth = 1)
map.SH <- map.world[lat %b% c(-90, 0)]
map.world <- geom_map2(map.world)
map.SH <- geom_map2(map.SH)

pres <- ReadNetCDF("DATA/NCEP/srfp.mon.mean.nc")
pres.mean <- pres[, .(pres = median(pres)), by = lat]
pres.mean <- rbind(data.table(lat = 0.0, pres = Inf), 
                   pres.mean, 
                   data.table(lat = -90.0, pres = Inf))
surface <- geom_polygon(data = pres.mean, aes(y = pres), fill = "white", 
                        alpha = 0.5, color = "gray30", size = 0.5)

theme_elio <- theme_minimal(base_size = 9) +
    theme(legend.position = "bottom")
theme_set(theme_elio)


## Hooks.

DefineHook <- function(class.opts) {
    class.name <- deparse(substitute(class.opts))
    class.fun <- function(options) {
        class <- options[[class.name]]
        class <- class.opts[[class]]
        options[names(class)] <- class
        options
    }
    invisible(knitr::opts_hooks$set(
        setNames(list(class.fun), class.name)
    ))
}

fig.class <- list(
    fullpage = list(
        fig.width = 11,
        fig.height = 8,
        out.height = "\\textwidth",
        out.width = "\\textheight",
        fig.align = "center",
        fig.fullwidth = TRUE,
        out.extra = "angle=90"),
    halfwidth = list(
        fig.width = 4,
        out.width = "0.48\\textwidth",
        fig.align = "center"),
    halfpage = list(
        fig.width = 8,
        fig.height = 4,
        # out.width = "\\textwidth",
        # out.height = "0.25\\textheight",
        fig.align = "center")
)

DefineHook(fig.class)
```

# Resumen.

```{r read_ncep}
ncep <- ReadNetCDF("DATA/NCEP/hgt.mon.mean_sub.nc", vars = c(gh = "hgt"))
setnames(ncep, "level", "lev")
ncep[, t := ReadNetCDF("DATA/NCEP/air.mon.mean_sub.nc", out = "vector")]
ncep[, u := ReadNetCDF("DATA/NCEP/uwnd.mon.mean_sub.nc", out = "vector")]
ncep[, v := ReadNetCDF("DATA/NCEP/vwnd.mon.mean_sub.nc", out = "vector")]

vars <- c("gh", "t", "u", "v")
vars.z <- paste0(vars, ".z")

ncep.mean <- ncep[, lapply(.SD, mean), 
                  by = .(lat, lon, lev, month(date))]

ncep.mean <- ncep.mean[, c(vars.z) := lapply(.SD, Anomaly), 
                       by = .(lat, lev, month), 
                       .SDcols = -"lon"]

ncep.mean.season <- ncep.mean[, lapply(.SD, mean), 
                              by = .(lon, lat, lev, season = AssignSeason(month))]
```

# Introducción

* Antecedentes    
     Además de lo que hay en lo de las becas + lo que fui encontrando, agregar sobre las climatologías disponibles y sus limitaciones. 
* Objetivo General
* Objetivo particular 

Esto es para probar una referencia bibliográfica: @Vera2004

# Métodos y Materiales

## Conceptos básicos

* Ondas cuasiestacionarias
* Fourier


```{r fitqs_ncep}
ncep.qs <- ncep[, FitQsWave(gh, k = 1:4), by = .(lat, lev, date)]
```


Ejemplo:

```{r fourier_ejemplo}
# set.seed(2)
select.date <- as.Date("1999-03-01")
wave <- ncep[date == select.date & lev == 300, 
             .(lon, lat, date, gh)]
wave[, gh.z := Anomaly(gh), by = .(lat)][
    , k := "campo"]

lons <- unique(ncep$lon)
qs.wave <- ncep.qs[date == select.date & lev == 300 & k < 4, .(lon = lons, 
                       gh.z = amplitude*cos(k*(lons*pi/180 - phase))),
                   by = .(lat, date, k)]
wave <- rbind(wave[, -c("gh")], qs.wave)
wave[, k := factor(k, levels = c("campo", 1:3))]
```


```{r fourier_ejemplo_ondas, fig.cap = "Ejemplo fourier"}
binwidth <- 20
ggplot(RepeatLon(wave), aes(lon, lat)) +
    stat_contour_fill(aes(z = gh.z), 
                      binwidth = binwidth, size = 0.5) +
    map.SH +
    scale_s_map() +
    scale_fill_divergent(name = "Amplitud", 
                         binwidth = binwidth, 
                         guide = guide_colorbar_bottom()) +
    facet_wrap(~ k) +
    coord_polar()
```

Cosas para ver:    
   Descripción del "rol" de cada número de onda en generar el campo final. 
   La onda 1 es la principal, marcando altas presiones al sur del pacífico y bajas al sur de África. La onda 3 modifica ese patrón simple haciendo que los máximos y mínimos no sean contínuos.


* Wavelets 


```{r periodicwavelet}
PeriodicWavelet <- function(x, k) {
    period <- length(x)/k
    x1 <- rep(x, 3)
    keep <- (length(x)+1):(2*length(x))
    res <- list()
    for (p in seq_along(period)) {
        w <- WaveletComp::WaveletTransform(x1, dt = 1, upperPeriod = period[p], 
                                           lowerPeriod = period[p])
        res[[paste0("k", ".", k[p])]] <- w$Ampl[keep]*sd(x)
        
    }
    return(res)
}
```

```{r wavelet_campo1}
ncep[, gh.z := Anomaly(gh), by = .(lat, lev, date)]

ggplot(RepeatLon(ncep[lev == 300 & date == as.Date("2008-09-01")]), 
       aes(lon, lat)) +
    # stat_contour(aes(z = gh.z)) +
        geom_contour(aes(z = gh.z, linetype = factor(-sign(..level..), 
                                                     levels = c(1, -1))),
    binwidth = 50, color = "black", size = 0.3) +
    map.SH +
    geom_hline(yintercept = c(-60, -45), linetype = 3) +
    scale_y_latitude(limits = c(-90, 0)) +
    scale_x_longitude() +
    # scale_fill_divergent(name = "Anomalía zonal de altura geopotencial") +
    scale_linetype_discrete(guide = "none") +
    coord_polar()
```


```{r wavelet_60S}
test <- ncep[lev == 300 & date == as.Date("2008-09-01") & lat %~% -60]
test.1 <- copy(test)
test.2 <- copy(test)
test.1[, lon := lon - 360]
test.2[, lon := lon + 360]
test.a <- rbind(test.1, test, test.2)

dlon <- diff(ncep$lon[1:2])
w <- WaveletComp::WaveletTransform(test.a$gh.z, dt = 1, upperPeriod = 360/dlon)

ampl <- w$Ampl
dimnames(ampl) <- list(period = w$Period, lon = test.a$lon)
ampl <- as.data.table(melt(ampl))
ampl[, period := period*dlon]
ampl1 <- ampl[Between(lon, c(0, 360), include = c(T, F))]
ampl1[, lat := -60]
```


Wavelet en -45

```{r wavelet_45S, fig.cap = "Wavelets "}
test <- ncep[lev == 300 & date == as.Date("2008-09-01") & lat %~% -45]
test.1 <- copy(test)
test.2 <- copy(test)
test.1[, lon := lon - 360]
test.2[, lon := lon + 360]
test.a <- rbind(test.1, test, test.2)

dlon <- diff(ncep$lon[1:2])
w <- WaveletComp::WaveletTransform(test.a$gh.z, dt = 1, upperPeriod = 360/dlon)

ampl <- w$Ampl
dimnames(ampl) <- list(period = w$Period, lon = test.a$lon)
ampl <- as.data.table(melt(ampl))
ampl[, period := period*dlon]
ampl2 <- ampl[Between(lon, c(0, 360), include = c(T, F))]
ampl2[, lat := -45]
ampl <- rbind(ampl1, ampl2)

ggplot(ampl, aes(lon, 360/period)) +
    # geom_tile(aes(fill = value)) +
    stat_contour_fill(aes(z = value), binwidth = 0.15) +
    # geom_contour(aes(z = pval), breaks = c(0.001), color = "black") +
    scale_y_continuous(name = "Número de onda zonal", 
                       breaks = 1:10, limits = c(NA, 5), 
                       expand = c(0, 0)) +
    scale_x_longitude(name = "longitud") +
    geom_hline(yintercept = 3, linetype = 3, alpha = 0.4) +
    scale_fill_viridis_c(name = "", guide = guide_colorbar_bottom()) +
    facet_wrap(~lat, labeller = labeller(lat = AddPreffix("Latitud: ")))
    
```


Cosas para ver:    
    Cambio en el máximo. Localización en vez de un número para cada latitud. 

```{r wavelets_calc}
ncep.wv <- ncep[, .(lon = lon, gh.z = gh.z, 
                  amplitude = unlist(PeriodicWavelet(gh, 3))), 
                by = .(lat, lev, date)]
```

```{r ejemplo_wavelets}
ggplot(RepeatLon(ncep.wv[date == as.Date("2008-09-01") & lev == 300]), 
       aes(lon, lat)) +
    stat_contour_fill(aes(z = amplitude)) +
    geom_contour(aes(z = gh.z, linetype = factor(-sign(..level..), levels = c(1, -1))),
    binwidth = 50, color = "black", size = 0.3) +
    geom_hline(yintercept = -60, linetype = 3) +
    geom_hline(yintercept = -45, linetype = 3) +
    map.SH +
    scale_y_latitude(limits = c(-90, 0)) +
    scale_x_longitude() +
    scale_fill_viridis_c(name = "Amplitud de onda 3") +
    scale_linetype_discrete(name = "Anomalía zonal de geopotencial", drop = T) +
    coord_polar()
```

## Fuentes de datos

## Descripción de SPEEDY

# Climatología observada

### Altura geopotencial

Campo medio:

```{r gh_campo_medio_ncep, fig.class = "fullpage", fig.cap = "Altura geopotencial."}
plot.levs <- c(500, 300, 200, 100, 50)
binwidth <- 250
ggplot(RepeatLon(ncep.mean.season[lev %in% plot.levs]), aes(lon, lat)) +
    stat_contour(aes(z = gh), binwidth = binwidth, color = "black", size = 0.5) +
    map.SH +
    geom_contourlabel(aes(z = gh, label = ..level..), binwidth = binwidth,
                      size = 1.6) +
    scale_s_map() +
    facet_grid(lev ~ season, labeller = labeller(lev = lev.lab)) +
    coord_quickmap() 
```

Cosas para ver:    
Estructura dominantemente zonal. Zona de jet, variación de intensidad estacional. Vórtice polar en invierno/primavera. 

Anomalías

```{r gh_anomalia_ncep, fig.class = "fullpage", fig.cap = "Anomalía zonal de altura geopotencial."}
binwidth <- 60
cutlat <- -60
ggplot(RepeatLon(ncep.mean.season[lev %in% plot.levs]), aes(lon, lat)) +
    stat_contour_fill(aes(z = gh.z), binwidth = binwidth, exclude = 0) +
    geom_hline(yintercept = cutlat, linetype = 2, size = 0.5) +
    # geom_contour(aes(z = gh.z), binwidth = 60, color = "gray27", size = 0.2) +
    # geom_contourlabel(aes(z = gh.z, label = ..level..), binwidth = 60) +
    map.SH +
    scale_y_latitude() +
    scale_x_longitude() +
    scale_fill_divergent(binwidth = binwidth, name = "Z*", exclude = 0, 
                         guide = guide_colorbar_bottom(25)) +
    facet_grid(lev ~ season, labeller = labeller(lev = lev.lab)) +
    coord_quickmap()
```

Cosas para ver:    
Estructura de onda 1. Ciclo estacional de la amplitud. Baroclinicidad. 

Propuesta: unir ambos mapas

```{r gh_ambos_ncep, fig.class = "fullpage", fig.cap = "Altura geopotencial (contornos) y anomalías (sombreado)."}
binwidth.mean <- 250
binwidth.anom <- 60
ggplot(RepeatLon(ncep.mean.season[lev %in% plot.levs]), aes(lon, lat)) +
    stat_contour_fill(aes(z = gh.z), binwidth = binwidth.anom, exclude = 0) +
    stat_contour(aes(z = gh), binwidth = binwidth.mean, color = "black", size = 0.5) +
    map.SH +
    geom_contourlabel(aes(z = gh, label = ..level..), binwidth = binwidth.mean,
                      size = 1.6) +
    scale_fill_divergent(binwidth = binwidth.anom, name = "Z*", exclude = 0, 
                         guide = guide_colorbar_bottom(25)) +
    scale_s_map() +
    facet_grid(lev ~ season, labeller = labeller(lev = lev.lab)) +
    coord_quickmap() 
```


Corte zonal en -60°

```{r gh_zonal65_ncep, fig.class = "halfpage", fig.cap = "Corte zonal de anomalía de geopotencial en -65°."}
binwidth <- 60
ggplot(RepeatLon(ncep.mean.season[lat %~% cutlat]), aes(lon, lev)) +
    stat_contour_fill(aes(z = gh.z), binwidth = binwidth, exclude = 0) +
    scale_fill_divergent(binwidth = binwidth, exclude = 0, name = "Z*",
                         guide = guide_colorbar_bottom(width = 25)) +
    scale_y_level(breaks = plot.levs, minor_breaks = NULL) +
    scale_x_longitude(name = "longitud") +
    facet_wrap(~season)
```

Complementa la figura anterior. 

Desvío estándar por círculo de latitud:

```{r gh_sd_ncep, fig.class = "halfpage"}
binwidth <- 15
ncep.mean[lev %in% plot.levs & lev != 50, .(sd = sd(gh.z)), by = .(lat, lev, month)] %>% 
    ggplot(aes(month, lat)) +
    stat_contour(aes(z = sd, color = ..level..), binwidth = binwidth,
                 size = 0.3) +
    # geom_contour(aes(z = sd), binwidth = binwidth) +
    scale_color_viridis_c(name = "Desvío estándar de Z* por círculo de latitud",
                         breaks = MakeBreaks(binwidth),
                         guide = guide_colorbar_bottom(25)) +
    scale_y_latitude(name = "latitud") +
    scale_x_continuous(name = "mes", breaks = 1:12, labels = month.abb_sp, 
                       expand = c(0, 0)) +
    facet_wrap(~lev, scales = "free", labeller = labeller(lev = AddSuffix(" hPa")))
```

Cosas para ver:    
Latitud de mayor actividad de onda. Máximo en octubre en 300 hPa. Más adelante, se hace la misma figura pero con el desvío estándar asociado a cada número de onda. 

### Temperatura

```{r temp_media_ncep, fig.class = "fullpage"}
binwidth <- 5
ggplot(ncep.mean.season[lev %in% c(plot.levs, 850)], aes(lon, lat)) +
    geom_contour(aes(z = t), binwidth = binwidth, color = "black",
                 size = 0.3) +
    geom_contourlabel(aes(z = t), binwidth = binwidth,
                      size = 1.6) +
    map.SH +
    # scale_color_viridis_c(name = "T", guide = guide_colorbar_bottom(25), 
    # breaks = MakeBreaks(binwidth)) +
    coord_quickmap() +
    facet_grid(lev~season, labeller = labeller(lev = lev.lab))
```

Cosas para ver:    
Gradiente muy pequeño en 200 hPa. Gradiente inverso en estratósfera. Núcleo cálido en ~50° (que se va a ver mejor en la anomalía zonal). Temperaturas frías en altas y bajas latitudes pero relativamente cálidas en ~50° en 100 hPa.


```{r temp_corte_ncep, fig.class = "halfpage"}
binwidth <- 5
ggplot(ncep.mean.season[, .(t = mean(t)), by = .(lat, lev, season)],
       aes(lat, lev)) +
    stat_contour(aes(z = t, color = ..level..)) +
    surface +
    scale_y_level(breaks = plot.levs, minor_breaks = NULL) + 
    scale_x_latitude(name = "latitud", trans = "reverse") +
    scale_color_viridis_c(name = "Temperatura media zonal", 
                         breaks = MakeBreaks(binwidth), 
                         guide = guide_colorbar_bottom()) +
    facet_wrap(~season)
```



```{r temp_zonal_ncep, fig.class = "fullpage"}
binwidth <- 1
ggplot(RepeatLon(ncep.mean.season[lev %in% plot.levs]), aes(lon, lat)) +
    stat_contour_fill(aes(z = t.z), binwidth = binwidth, exclude = 0) +
    geom_hline(yintercept = cutlat, linetype = 2, size = 0.5) +
    map.SH +
    scale_fill_divergent(binwidth = binwidth, name = "T*", exclude = 0, 
                         guide = guide_colorbar_bottom(25)) +
    scale_y_latitude() +
    scale_x_longitude() +
    facet_grid(lev ~ season, labeller = labeller(lev = lev.lab)) +
    coord_quickmap() 
```

Corte zonal en -60°

```{r t_zonal65_ncep, fig.class = "halfpage", fig.cap = "Corte zonal de anomalía de temperatura en -65°."}
binwidth <- 1
ggplot(RepeatLon(ncep.mean.season[lat %~% cutlat]), aes(lon, lev)) +
    stat_contour_fill(aes(z = t.z), binwidth = binwidth, exclude = 0) +
    scale_fill_divergent(binwidth = binwidth, exclude = 0, name = "T*",
                         guide = guide_colorbar_bottom(width = 25)) +
    scale_y_level(breaks = plot.levs, minor_breaks = NULL) +
    scale_x_longitude(name = "longitud") +
    facet_wrap(~season)
```

Cosas para ver:   
Coincidencia entre la onda estacionaria 1 en gh y de t (en primavera). 

Propuesta: combinar mapa de T y T*


### Viento zonal

```{r u_medio_corte_ncep, fig.class = "halfpage", fig.cap = "Viento zonal medio."}
ncep.mean.season[, .(u = mean(u)), by = .(lat, lev, season)] %>% 
    ggplot(aes(lat, lev)) +
    geom_contour(aes(z = u, color = ..level..), binwidth = 15) +
    geom_contour(aes(z = u, color = ..level..), binwidth = 5, size = 0.1) +
    geom_contourlabel(aes(z = u, color = ..level..), binwidth = 15, step = 1,
                      size = 3) +
    surface +
    scale_y_level(breaks = plot.levs) +
    scale_x_latitude(name = "latitud", trans = "reverse") +
    scale_color_divergent(name = "U media zonal", breaks = MakeBreaks(5),
                          guide = guide_colorbar_bottom()) +
    facet_wrap(~season)
```

Cosas para ver:    
Extensión y localización vertical de los jets. 

Campo medio:

```{r u_medio_ncep, fig.class = "fullpage", fig.cap = "Viento zonal."}
ggplot(RepeatLon(ncep.mean.season[lev %in% plot.levs]), aes(lon, lat)) +
    geom_contour(aes(z = u, color = ..level..), binwidth = 5, size = 0.5) +
    geom_contour(aes(z = u, color = ..level..), binwidth = 5, size = 0.1) +
    geom_contourlabel(aes(z = u, color = ..level..), binwidth = 15, step = 1,
                      size = 3, vjust = "inward", hjust = "inward") +
    map.SH +
    scale_y_latitude() +
    scale_x_longitude() +
    scale_color_divergent(name = "U", breaks = MakeBreaks(5),
                          guide = guide_colorbar_bottom()) +
    coord_quickmap() +
    facet_grid(lev~season, labeller = labeller(lev = lev.lab))
```

Cosas para ver:    
Jet polar en invierno y primavera en niveles altos (< 100 hPa). Jest subtropical en niveles "medios".


Anomalía zonal

```{r u_nomalia_ncep, fig.class = "fullpage", fig.cap = "Anomalía zonal de viento zonal."}
binwidth <- 2.5
ggplot(RepeatLon(ncep.mean.season[lev %in% plot.levs]), aes(lon, lat)) +
    stat_contour_fill(aes(z = u.z), binwidth = binwidth, exclude = 0) +
    # geom_hline(yintercept = cutlat, linetype = 2, size = 0.5) +
    # geom_contour(aes(z = gh.z), binwidth = 60, color = "gray27", size = 0.2) +
    # geom_contourlabel(aes(z = gh.z, label = ..level..), binwidth = 60) +
    map.SH +
    scale_y_latitude() +
    scale_x_longitude() +
    scale_fill_divergent(binwidth = binwidth, name = "U*", exclude = 0, 
                         guide = guide_colorbar_bottom(25)) +
    facet_grid(lev ~ season, labeller = labeller(lev = lev.lab)) +
    coord_quickmap()
```


Cosas para ver (ambos):   

### Viento meridional

Campos medios.

Corte meridional (v medio zonal):

```{r v_corte_ncep, fig.class = "halfpage", fig.cap = "Media zonal del viento meridional."}
binwidth <- 0.5
ggplot(ncep.mean.season[lev >= 30, .(v = mean(v)), by = .(lat, lev, season)],
       aes(lat, lev)) +
    stat_contour_fill(aes(z = v), binwidth = binwidth, exclude = 0) +
    surface + 
    scale_y_level(breaks = unique(ncep.mean.season$lev), minor_breaks = NULL) +
    scale_x_latitude(name = "latitud", trans = "reverse") +
    scale_fill_divergent(name = "V media zonal", 
                         breaks = MakeBreaks(binwidth, 0), 
                         guide = guide_colorbar_bottom()) + 
    facet_wrap(~season)
```

Cosas para ver:    
Dipolo entre niveles bajos y altos que alterna entre invierno y verano (parte convergente en superficie y divergente en altura de la ITCZ que se mueve hacia el hemisferio de verano). En altas latitudes, en superficie hay máximos de viento del sur debido a los vientos catabáticos de la antártida.

```{r v_medio_ncep, fig.class = "fullpage", fig.cap = "Viento meridional medio."}
binwidth <- 5
ggplot(RepeatLon(ncep.mean.season[lev %in% plot.levs]), aes(lon, lat)) +
    geom_contour(aes(z = v, color = ..level..), binwidth = binwidth, size = 0.5) +
    geom_contour(aes(z = v, color = ..level..), binwidth = 1, size = 0.1) +
    geom_contourlabel(aes(z = v, color = ..level..), binwidth = binwidth, step = 1,
                      size = 3, vjust = "inward", hjust = "inward") +
    map.SH +
    scale_y_latitude() +
    scale_x_longitude() +
    scale_color_divergent(name = "V", breaks = MakeBreaks(1),
                          guide = guide_colorbar_bottom()) +
    coord_quickmap() +
    facet_grid(lev~season, labeller = labeller(lev = lev.lab))
```


Cosas para ver:    
No mucha actividad salvo por la onda 1 en niveles altos (consistente con la onda 1 de geopotenical).

Anomalía zonal:

```{r}
binwidth <- 5
ggplot(RepeatLon(ncep.mean.season[lev %in% plot.levs]), aes(lon, lat)) +
    geom_contour(aes(z = v.z, color = ..level..), binwidth = binwidth, size = 0.5) +
    geom_contour(aes(z = v.z, color = ..level..), binwidth = 1, size = 0.1) +
    geom_contourlabel(aes(z = v.z, color = ..level..), binwidth = binwidth, step = 1,
                      size = 3, vjust = "inward", hjust = "inward") +
    map.SH +
    scale_y_latitude() +
    scale_x_longitude() +
    scale_color_divergent(name = "V*", breaks = MakeBreaks(1),
                          guide = guide_colorbar_bottom()) +
    coord_quickmap() +
    facet_grid(lev~season, labeller = labeller(lev = lev.lab))
```

Es básicamente igual. No poner gráfico pero aclarar que es no hay casi diferencia ya que la media zonal es casi cero en casi todo el dominio. 

### Gradiente meridional de vorticidad absoluta

```{r eta_calc_ncep, fig.class = "fullpage"}
ncep.mean.season[, `:=`("v.dx" = Derivate(v ~ lon + lat, bc = c("cyclic", "none"), 
                               sphere = TRUE)[[1]],
             "u.dyy" = Derivate(u ~ lon + lat, order = 2, 
                                bc = c("cyclic", "none"), 
                                sphere = TRUE)[[2]],
             "beta" = beta(lat)),
      by = .(lev, season)][
          , v.dxdy := Derivate(v.dx ~ lon + lat, bc = c("cyclic", "none"),
                           sphere = TRUE)[[2]], 
      by = .(lev, season)]

ncep.mean.season[, eta.dy := beta + v.dxdy - u.dyy]

binwidth <- 1e-11
ggplot(RepeatLon(ncep.mean.season[lev %in% plot.levs & lat > -85]), aes(lon, lat)) +
    stat_contour_fill(aes(z = eta.dy), binwidth = binwidth) +
    stat_contour_fill(aes(z = eta.dy), breaks = 0, 
                      fill = "grey50", alpha = 0.5, complete = FALSE) +
    geom_contour(aes(z = eta.dy), breaks = 0, color = "black", size = 0.5) +
    # stat_contour(aes(z = eta.dy), breaks = 0, geom = "polygon",
    # fill = "grey50", alpha = 0.5) +
    map.SH +
    # polar.SH + 
    scale_fill_divergent(name = "Gradiente meridional de vorticiad absoluta", 
                         guide = guide_colorbar_bottom(),
                         breaks = MakeBreaks(binwidth)) +
    scale_s_map() +
    coord_quickmap() +
    # coord_polar() + 
    facet_grid(lev ~ season, labeller = labeller(lev = lev.lab))
```

Cosas para ver:    
Máximos asociado con los flancos del jet. Zona "prohibida" en 200 y 300 hPa. 

### Ondas Quasiestacionarias

* Fourier

```{r r2_qs_ncep, fig.class = "halfpage"}
binwidth <- 0.1
rect.annotation <- data.frame(latmin = -65, latmax = -40,
                              levmin = 100, levmax = 700, 
                              k = 3)
geom_index.region <- function() {
    geom_rect(aes(xmin = latmin, xmax = latmax, ymin = levmin, ymax = levmax),
              data = rect.annotation, inherit.aes = F, linetype = 3,
              fill = NA, color = "black", size = 0.4) 
}
r2.mean <- ncep.qs[, .(r2 = mean(r2)), 
                   by = .(lat, lev, k, season = AssignSeason(month(date)))]

r2.diff <- r2.mean[, .(r2.ratio = r2[k == 3]/r2[k == 1]), 
                   by = .(lat, lev, season)]
r2.diff <- rbind(r2.diff[, k := 1], copy(r2.diff)[, k := 3])


ggplot(r2.mean, aes(lat, lev)) +
    stat_contour_fill(aes(z = r2), binwidth = binwidth) +
    stat_contour_fill(aes(z = r2.ratio), data = r2.diff, breaks = 1, 
                      color = "black", size = 0.5, complete = F,
                      fill = "gray20", alpha = 0.2) +
    surface +
    # geom_rect(aes(xmin = latmin, xmax = latmax, ymin = levmin, ymax = levmax),
    #           data = rect.annotation, inherit.aes = F,
    #           fill = NA, color = "black", size = 0.4) +
    geom_index.region() +
    scale_fill_viridis_c(name = expression(R^2), limits = c(0, 1),
                         breaks = MakeBreaks(binwidth), 
                         guide = guide_colorbar_bottom(),
                         option = "D") +
    scale_y_level(breaks = plot.levs) +
    scale_x_latitude(name = "latitud", trans = "reverse", 
                     ticks = 15) +
    facet_grid(k ~ season, labeller = labeller(k = qs.lab))
```

Cosas para ver:    
Estructura. Zona donde onda 3 explica más que la onda 1 (zona marcada en negro) 

```{r ampl_qs_ncep, fig.class = "halfpage"}

ampl.mean <- ncep.qs[, .(amplitude = mean(amplitude)), 
                     by = .(lat, lev, k, season = AssignSeason(month(date)))]
breaks <- 2^seq(0, log2(650), by = 0.5)
ggplot(ampl.mean, aes(lat, lev)) +
    stat_contour_fill(aes(z = amplitude), 
                      breaks = breaks) +
    surface +
    geom_index.region() +
    scale_fill_viridis_c(name = "Amplitud (escala logarítmica)", trans = "log2",
                         breaks = breaks,
                         labels = round(breaks, 1),
                         guide = guide_colorbar_bottom(),
                         option = "D") +
    scale_y_level(breaks = plot.levs) +
    scale_x_latitude(name = "latitud", trans = "reverse", 
                     ticks = 15) +
    facet_grid(k ~ season, labeller = labeller(k = qs.lab))
```

Cosas para ver:    
Onda 1 y 2 principalmente en estratósfera pero baja, salvo en verano. Onda 3 y 4 más de atmósfera media/alta. Región recuadrada: máximo de amplitud de QS 3 y donde su R2 es mayor que la de QS 1.

# Onda 3

## Características típicas

```{r build_qs_ncep}
lons <- unique(ncep$lon)
qs.wave <- ncep.qs[k == 3, .(lon = lons, 
                       QS3 = amplitude*cos(3*(lons*pi/180 - phase))),
                   by = .(lat, lev, date)]
qs.wave.season <- qs.wave[, .(mean = mean(QS3),
                              sd = sd(QS3)), 
                          by = .(lon, lat, lev, season = AssignSeason(month(date)))]
```

```{r qs_teorico_ncep, fig.show = "hold", fig.class = "halfwidth", fig.cap = "Media de reconstrucción de onda 3."}
binwidth <- 10
cutlat <- -52.5
ggplot(RepeatLon(qs.wave.season[lev == 300]), aes(lon, lat)) +
    # stat_contour_fill(aes(z = sd), binwidth = 10) +
    stat_contour(aes(z = mean, color = ..level..), binwidth = binwidth) +
    geom_hline(yintercept = cutlat, linetype = 2, size = 0.5) +
    # geom_contour(aes(z = gh.z), binwidth = 60, color = "gray27", size = 0.2) +
    # geom_contourlabel(aes(z = gh.z, label = ..level..), binwidth = 60) +
    map.SH +
    scale_s_map() +
    scale_color_divergent(binwidth = binwidth, name = "QS3", exclude = 0,
                          guide = guide_colorbar_bottom(15)) +
    facet_wrap(~season, ncol = 2) +
    coord_quickmap()
```

Cosas para ver:   
Solo en 300 porque la estructura es barotrópica (no se gana mucho mirando varios niveles). Localización de los centros de altas y bajas. Corrimiento de fase verano/invierno. Aparente ciclo anual con mínimo en primavera, que luego se ve que no es tan así, parece mínimo porque la fase varía mucho y el promedio se desdibuja mucho. 

Esto es el promedio de las ondas 3, pero es idéntico a la onda 3 del promedio. 


```{r qs_teorico_corte_ncep, fig.class = "halfwidth", fig.cap = "Corte"}
ggplot(qs.wave.season[lat %~% cutlat], aes(lon, lev)) +
    # stat_contour_fill(aes(z = sd), binwidth = 10) +
    stat_contour(aes(z = mean, color = ..level..), binwidth = binwidth) +
    scale_y_level(breaks = plot.levs) +
    scale_x_longitude(name = "longitud") +
    scale_color_divergent(binwidth = binwidth, name = "QS3", exclude = 0,
                          guide = guide_colorbar_bottom(15)) +
    facet_wrap(~season)
```

Cosas para ver:    
Estrucutra vertical barotrópica equivalente. Ciclo anual en la extensión vertical (se ve también en los cortes de amplitud). Aunque notar que en este corte la extensión en primavera parece la menor, pero de nuevo es por la variabilidad en la fase, ya que en el corte de amplitud se ve que la amplitud es mayor en altura incluso que en otoño. 

```{r qs_teorico_sd_ncep, fig.show = "hold", fig.class = "halfwidth"}
binwidth <- 5
cutlat <- -52.5
ggplot(RepeatLon(qs.wave.season[lev == 300]), aes(lon, lat)) +
    stat_contour(aes(z = sd, color = ..level..), binwidth = binwidth) +
    geom_hline(yintercept = cutlat, linetype = 2, size = 0.5) +
    # geom_contour(aes(z = gh.z), binwidth = 60, color = "gray27", size = 0.2) +
    # geom_contourlabel(aes(z = gh.z, label = ..level..), binwidth = 60) +
    map.SH +
    scale_s_map() +
    scale_color_viridis_c(name = "Desvío estándar de QS3", 
                          guide = guide_colorbar_bottom(15)) +
    facet_wrap(~season, ncol = 2) +
    coord_quickmap()
```

```{r qs_teorico_sd_corte_ncep, fig.class = "halfwidth", fig.cap = "Corte sd"}
ggplot(qs.wave.season[lat %~% cutlat], aes(lon, lev)) +
    stat_contour(aes(z = sd, color = ..level..), binwidth = binwidth) +
    scale_y_level(breaks = plot.levs) +
    scale_x_longitude(name = "longitud") +
    scale_color_viridis_c(name = "Desvío estándar de QS3",
                          guide = guide_colorbar_bottom(15)) +
    facet_wrap(~season)
```

No tengo idea de cómo interpretar esto...



* Wavelets


```{r wavelet_fourier_comp, fig.height = 4, fig.width = 8}
# binwidth <- 0.1
ncep.wv[, .(amplitude = mean(amplitude)), 
        by = .(lat, lev, season = AssignSeason(month(date)))] %>% 
    ggplot(aes(lat, lev)) +
    stat_contour_fill(aes(z = amplitude), binwidth = 15) +
    geom_contour(data = r2.mean[k == 3], aes(z = r2, color = ..level..), 
                 binwidth = binwidth) +
    scale_fill_viridis_c(name = expression(R^2), 
                         guide = guide_colorbar_bottom()) +
    scale_color_viridis() +
    scale_y_level() +
    scale_x_latitude(trans = "reverse") +
    surface +
    facet_wrap(~season) +
    labs(title = '"Amplitud" de wavelets (sombreado) y R2 de Fourier (contornos)')
```


Venajas y desventajas. Justificaicón de decisión. 

Cosas que faltan:
 * Determinar bien qué significa la "amplitud" de wavelets. 
 * Como esa "amplitud" es parecido a r2 de fourier, buscar la verdadera ampliutud en wavelets. 


## Creación del índice

Quiero hacer el íncide a partir de la actividad de la onda 3 tomando la región del máximo (latitud entre -65 y -40, y entre 700 y 100 hPa). Variables posibles: amplitud, r2. Parámetros posibles: máximo, media. 


```{r}
# rect.annotation <- data.frame(xmin = -65, xmax = -40,
# ymax = 700, ymin = 100,
# k = 3)
ncep.qs[, index.region := (lat %b% rect.annotation[1:2]) & 
            (lev %b% c(30, 925))]
ncep.qs[index.region == TRUE & k == 3, `:=`(max.ampl = max(amplitude),
                                            mean.ampl = mean(amplitude)), 
        by = .(date)]
set.seed(42)
ggplot(ncep.qs[index.region == TRUE & k == 3 &
                   date %in% sample(date, 25)], aes(amplitude)) + 
    geom_density() + 
    geom_rug() +
    geom_vline(aes(xintercept = max.ampl)) +
    geom_vline(aes(xintercept = mean.ampl)) +
    facet_wrap(~date)
```

```{r}
binwidth <- 15
set.seed(42)
ggplot(ncep.qs[k == 3 &
                   date %in% sample(date, 25)], aes(lat, lev)) + 
    stat_contour_fill(aes(z = amplitude), binwidth = binwidth) +
    geom_index.region() +
    scale_y_level() +
    scale_x_latitude(name = "latitud") +
    scale_fill_viridis_c() +
    facet_wrap(~date)
```


## Antecedentes

Breve comentario sobre los índices usados en otros lados. Discutir ventajas y debilidades.

* Amplitud
* Fase (impacto en SA) 

De todo eso, motiva decisión del índice.

## Índice propio

* Niveles elegidos
* Promedio vs. máximo
* Composiciones de campos y flujos.
* Decisión del índice. 

## Composición de campos

## Descripción de la Fase

## Análisis dinámica de septiembre


## Fuentes de variabilidad interna

(Discusión escrita más de papers), Pero nos concentramos en la fuente externa.

## Fuentes externas

Campos de correlación con SST y OLR, principalmente
¿Discusión de otros forzantes?

# Experimentos

## Validación SPEEDY

* Comparación campos medios. 
* Validación de las corridas experimentales (mostrar que es constante lo que tiene que ser consante)

## Comparación 

Comparación entre corridas y ncep.

## Cosas inesperadas...

* ?? 
* protif!

# Conclusiones

# Agradecimientos

# Referencias


